ACORDAO-COMPLETO-2483501

ACÓRDÃO 18603/2021 ATA 40/2021 - PRIMEIRA CÂMARA

VISTOS, relatados e discutidos estes autos de prestação de contas da Companhia Docas do Rio de Janeiro relativa ao exercício de 2005,
ACORDAM os Ministros do Tribunal de Contas da União, reunidos em sessão da Primeira Câmara, ante as razões expostas pelo relator, em:
9.1. levantar o sobrestamento do presente processo;
9.2.  rejeitar as razões de justificativa apresentadas pelo Sr. Antônio Carlos Soares Lima quanto às ocorrências de "não ter adotado providências para anular, tanto em âmbito administrativo como na esfera judicial, o Contrato Depjur 100/97, formalizado com a empresa Píer Mauá S.A." e de "descumprimento do dever de enviar previamente ao TCU os documentos relativos aos Contratos Supjur 60/05 e 61/05, celebrados com a Nitport Serviços Portuários S.A. e a Nitshore Engenharia e Serviços Portuários S.A., respectivamente";
9.3. acolher as demais razões de justificativa fornecidas pelo Sr. Antônio Carlos Soares Lima, bem como as oferecidas pelos Srs. José Alves Sobrinho e José Carlos Duarte Eiras;
9.4. acolher as alegações de defesa apresentadas pelos Srs. Antônio Carlos Soares Lima, Dorismar Coelho Souto e Maíra Cauhi Wanderley e pela sociedade empresária Triunfo Operadora Portuária Ltda.;
9.5. julgar irregulares, com fundamento nos arts. 1º, inciso I, e 16, inciso III, alínea "b", da Lei 8.443/1992, c/c os arts. 1º, inciso I, 209, inciso II, e 214, inciso III, do Regimento Interno do TCU, as contas do Sr. Antônio Carlos Soares Lima, sem aplicação de multa devido à prescrição da pretensão punitiva deste Tribunal;
9.6. julgar regulares, com fulcro nos arts. 1º, inciso I, 16, inciso I, 17 e 23, inciso I, da Lei 8.443/1992, c/c os arts. 1º, inciso I, 207 e 214, inciso I, do Regimento Interno do TCU, as contas dos Srs. Luiz Rafael D'Oliveira Mussi, Alexandre Tavares de Oliveira, Vilmar Valle, Vitorino Luís Domenech Rodriguez, José Alves Sobrinho, Paulo de Tarso Carneiro, Wagner Granja Victer, Richard Klein, Célia Corrêa, Sérgio Magalhães Gianneto, Raul de Bonis Almeida Simões, José Augusto da Fonseca Vale, Mário Ferreira Vianna, Pedro da Costa Carvalho, Luciane Pimentel de Lima e Delmo Manoel Pinho, dando-lhes quitação plena;
9.7. determinar à Secretaria de Fiscalização de Infraestrutura Portuária e Ferroviária que, com fundamento no art. 43 da Resolução 259/2014, reformulado pela Resolução 321/2020, autue processo apartado para examinar a conformidade do 5º Termo Aditivo ao Contrato Depjur 100/97, celebrado com a Píer Mauá S.A., o qual promoveu a prorrogação antecipada do prazo de arrendamento e o adensamento de áreas contíguas, apesar dos seguintes vícios constatados no procedimento licitatório que deram origem ao contrato original:
9.7.1. realização de concessão de serviço público sem a abertura de regular certame licitatório, já que o objeto referente à estação marítima de passageiros foi acrescentado e detalhado apenas na fase final da Concorrência Pública 04/94, quando havia apenas um concorrente, infringindo previsão expressa no art. 175 da Constituição Federal; 
9.7.2. inexistência de projeto básico dotado de prévia aprovação da autoridade competente, violando o art. 7º, § 6º, da Lei 8.666/1993; e 
9.7.3. transferência do contrato, no ato da celebração, a terceiro não participante da licitação, transgredindo, assim, o art. 50 da Lei de Licitações e Contratos.
9.8. dar ciência desta deliberação à Companhia Docas do Rio de Janeiro e aos responsáveis; e
9.9. arquivar os presentes autos, nos termos do art. 169, inciso III, do Regimento Interno do TCU.

Prestação de contas da Companhia Docas do Rio de Janeiro relativa ao exercício de 2005.

Primeira Câmara

Companhia Docas do Rio de Janeiro.

3. Interessados/Responsáveis:
3.1. Interessados: Companhia Docas do Rio de Janeiro (42.266.890/0001-28); Moinhos Cruzeiro do Sul S.A. (88.301.155/0020-71); Nitport Serviços Portuários S.A. (07.522.104/0001-05); Nitshore Engenharia e Serviços Portuários S.A. (07.522.140/0001-79); Píer Mauá S.A. (02.434.768/0001-07).
3.2. Responsáveis: Alexandre Tavares de Oliveira (XXX.078.857-XX); Antônio Carlos Soares Lima (XXX.929.937-XX); Antônio da Silva Oliveira Filho (XXX.611.807-XX); Ayrton Costa Xavier (XXX.442.227-XX); Célia Corrêa (XXX.301.361-XX); Delmo Manoel Pinho (XXX.346.597-XX); Dorismar Coelho Couto (XXX.838.406-XX); Francisco José Robertson Pinto (XXX.895.507-XX); Getúlio Luiz Bezerra (XXX.748.249-XX); José Alves Sobrinho (XXX.910.067-XX); José Augusto da Fonseca Valente (XXX.692.967-XX); José Carlos Duarte Eiras (XXX.142.487-XX); Luciane Pimentel de Lima (XXX.922.147-XX); Luiz Rafael D'oliveira Mussi (XXX.399.947-XX); Maira Cauhi Wanderley (XXX.869.427-XX); Mario Ferreira Vianna (XXX.700.417-XX); Mauro Fernando Orofino Campos (XXX.765.017-XX); Paulo de Tarso Carneiro (XXX.049.000-XX); Pedro da Costa Carvalho (XXX.309.362-XX); Raul de Bonis Almeida Simões (XXX.544.877-XX); Richard Klien (XXX.769.537-XX); Sérgio Magalhães Giannetto (XXX.085.777-XX); Triunfo Logistica Ltda (29.355.260/0001-61); Vilmar Valle (XXX.235.217-XX); Vitorino Luis Domenech Rodriguez (XXX.349.007-XX); Wagner Granja Victer (XXX.609.467-XX).

13.1. Ministros presentes: Walton Alencar Rodrigues (Presidente), Vital do Rêgo e Jorge Oliveira.
13.2. Ministro-Substituto convocado: Augusto Sherman Cavalcanti (Relator).

AUGUSTO SHERMAN

Adoto como parte do relatório a instrução elaborada no âmbito da SeinfraPortoFerrovia (peça 143) , cuja proposta de encaminhamento contou com a anuência dos dirigentes da unidade técnica (peças 144 e 145) :
"INTRODUÇÃO
Cuidam os autos de processo de contas anuais da Companhia Docas do Rio de Janeiro, relativas ao exercício de 2005.
O processo de contas foi organizado conforme TCU 47/2004, a qual foi substituída pela atual IN 63/2010 que se aplica aos processos de contas referentes ao exercício de 2010 e seguintes.
Por sua vez, a Decisão Normativa TCU 71/2005 definiu, para 2006, as unidades jurisdicionadas cujos responsáveis deveriam apresentar contas relativas ao exercício de 2005 e os artigos 4º, 7º, 8º, 14, 15 e 19 da Instrução Normativa TCU 47, de 27 de outubro de 2004 especificaram os dados que as contas deveriam compreender.
A Companhia Docas do Rio de Janeiro (CDRJ) é uma empresa pública constituída sob a forma de sociedade anônima, de capital fechado, controlada pela União, vinculada ao Ministério da Infraestrutura, regida, especialmente, pelo seu decreto de criação, Decreto-lei 256, de 28 de fevereiro de 1967, pela Lei 6.404, de 15 de dezembro de 1976, pela Lei 12.815, de 5 de junho de 2013, Lei 13.303, de 30 de junho de 2016, Decreto 8.945, de 27 de dezembro de 2016, e demais legislações aplicáveis, regulada por seu Estatuto Social e regulamentada pelo seu Regimento Interno.
Tem por objeto exercer as funções de Autoridade Portuária no âmbito de seus portos organizados no estado do Rio de Janeiro e por finalidade o desenvolvimento da cadeia logística e do transporte marítimo. A missão da CDRJ é garantir a efetividade operacional dos seus portos com sustentabilidade, competitividade das operações e foco na satisfação dos usuários, como agente de desenvolvimento socioeconômico e ambiental.
HISTÓRICO
As presentes contas - TC Processo 015.206/2006-0 - foram instruídas pela primeira vez em 7/12/2006 com proposta de citações e audiências (pp. 26-35, peça 20) , as quais tiveram a concordância do titular da unidade técnica (p. 35, peça 20) . Encaminhados os autos ao Ministério Público junto ao TCU pelo Relator, Ministro-Substituto Marcos Bemquerer Costa (p. 36, peça 20) , o Parquet se manifestou por alterações parciais das propostas e os ajustes foram acatados, desta vez, pelo Ministro-Relator Augusto Nardes em 17/8/2007 (p. 44, peça 20) .
Em 18/11/2008, após análise das alegações de defesa e das razões de justificativa, a prestação de contas foi instruída com proposta de mérito pela regularidade com ressalvas (pp. 6-39, peça 24) . Entretanto, no despacho de 25/9/2009, o Diretor responsável dissentiu parcialmente da proposta, eis que propôs, preliminarmente, a realização de diligência à CDRJ (pp. 24-25, peça 25) . O então titular da Unidade Técnica concordou com o Diretor (p. 31, peça 25) e a diligência foi efetuada em 13/11/2009 (p. 34-35, peça 25 - Ofício 2.538/2009-TCU/SECEX-RJ-DT1) .
A diligência foi atendida em 9/12/2009 (pp. 37-38, peça 25 - Carta-Dipre 24239/2009) e complementada em 7/1/2020 (pp. 40-41, peça 25 - Carta-Dipre 507/2010) . Adicionalmente, a empresa Píer Mauá juntou manifestação em face do despacho do Diretor às pp. 03-25 da peça 25 (pp. 43-56, peça 25 e pp. 1-22, peça 26) . 
Em 15/5/2010, o Diretor da Unidade Técnica (pp. 40-47, peça 26) , discordando do encaminhamento da unidade técnica de 27/1/2010 no sentido de efetuar determinações à CDRJ (pp. 23-32, peça 26) , propôs, diferentemente, determinação à CGU para que procedesse à instauração da tomada de contas especial relativa ao Contrato DEPJUR 100/97 e o sobrestamento das presentes contas até o seu deslinde.  O titular da Unidade técnica assentiu com a proposta do diretor (p. 47, peça 26) .
Os autos foram encaminhados ao Ministro-Relator, Exmo. Sr. Augusto Nardes, que os remeteu ao Ministério Público junto ao TCU (p. 48, peça 26, 28/5/2010) . Em seu parecer o Parquet se manifestou de acordo com a Unidade (pp. 3-4, peça 27) .
Acórdão 7326/2010-TCU-Primeira Câmara
Em 9/11/2010, os autos foram a julgamento na 1ª Câmara, sob a relatoria do Exmo. Ministro Relator Augusto Nardes, consubstanciado no Acórdão 7326/2010-TCU-Primeira Câmara (pp. 9-50, peça 27) , cujo item 9.1 sobrestou os autos na forma incialmente proposta pelo Diretor da Unidade Técnica. Segue a transcrição dos itens dispositivos do julgado:
'9.1. com fundamento no art. 10, § 1º, da Lei 8.443/1992, c/c o § 1º do art. 201 do Regimento Interno do TCU, sobrestar o julgamento das contas até a apreciação dos processos de que tratam os subitens 9.2 e 9.3 deste acórdão;
9.2. com fundamento no art. 2º da Instrução Normativa TCU 56, de 5/12/2007, determinar à Controladoria-Geral da União que proceda à instauração da tomada de contas especial relativa ao Contrato Depjur 100/1997, depois de certificar-se se a Companhia Docas do Rio de Janeiro S.A. concluiu a tomada de contas especial decorrente da Portaria DIRPRE 73/2008, em atenção à orientação contida no parecer CGAS/CONJUR/MT 229/2006, aprovado pelo Ministro de Estado dos Transportes em 4/7/2006, bem como se manifeste acerca das conclusões a que chegou a comissão interna responsável pela condução do Processo Administrativo 1.402/2002, segundo a qual o prejuízo sofrido pela companhia montaria a R$ 5.738.843,08 (cinco milhões, setecentos e trinta e oito mil, oitocentos e quarenta e três reais e oito centavos) (...) ;
9.3. determinar à Companhia Docas do Rio de Janeiro S.A. que informe a este Tribunal, com relação à tomada de contas especial instaurada pela Portaria DIRPRE 118/2006, relativa ao contrato de arrendamento Depjur 86/1998, celebrado com a Moinhos Cruzeiro do Sul S.A., (...) '
Irresignada, em 22/11/2010, a empresa Píer Mauá S/A interpôs embargos de declaração ao Acórdão 7326/2010-TCU-Primeira Câmara. Em 1/2/2011 os referidos embargos foram apreciados, tendo sido os mesmos rejeitados pelo Acórdão 472/2011-TCU-Primeira Câmara, de relatoria do Ministro Augusto Nardes (pp. 4-7, peça 28) . 
Em atendimento ao item 9.3 do Acórdão 7326/2010-TCU-Primeira Câmara, em 18/2/2011, a CDRJ protocolou expediente na SECEX/RJ informando a situação do Contrato Depjur 86/1998, celebrado com a empresa Moinhos Cruzeiro do Sul S/A (pp.11-12, peça 28) .
Em 27/4/2011 (p. 25-28, peça 28) a Carta-Dipre 10074/2011 do Diretor-Presidente da CDRJ traz informações de que o Contrato Depjur 100/1997 não causou prejuízos financeiros para a CDRJ.
Em 26/12/2012 houve nova instrução da Unidade Técnica (peça 126) , cujas propostas de audiências e determinações não foram acatadas pelo diretor em 7/4/2015 (peça 127) , o qual, por seu turno propôs novo sobrestamento das contas e a instauração da tomada de contas especial relativa ao Contrato Depjur 100/1997 pela CGU. 
Em 28/4/2015, o Ministro Relator Benjamin Zymler, inadvertidamente, acolheu a proposta de sobrestamento dos autos que já estavam sobrestados desde o Acórdão 7326/2010-TCU-Primeira Câmara (peça 129) . 
TC 003.851/2012- monitoramento dos itens 9.2 e 9.3 do Acórdão 7326/2010-TCU-Primeira Câmara
Em 15/2/2012 foi instaurado o monitoramento para acompanhar o atendimento das determinações dos itens 9.2 (referente ao Depjur 100/1997) e 9.3 (referente ao Depjur 86/1998) do Acórdão 7326/2010-TCU-Primeira Câmara, referente ao TC Processo 015.206/2006-0. 
Em 2/4/2013 houve o primeiro julgamento do monitoramento TC Processo 003.851/2012-5 no qual foi prolatado o Acórdão 1834/2013-TCU-Primeira Câmara, de relatoria do Ministro Benjamin Zymler, com determinações à CDRJ que encaminhasse informações sobre os Contratos Depjur 100/1997 e 86/1998.
Em 13/12/2015 o monitoramento TC Processo 003.851/2012-5 foi julgado pela segunda vez por meio do Acórdão 5825/2015-TCU-Primeira Câmara, de relatoria do Exmo. Ministro Benjamin Zymler:
'1.6. Determinações/Recomendações/Orientações:
1.6.1. considerar parcialmente atendidas, pela Companhia Docas do Rio de Janeiro S.A., as determinações contidas nos subitens 9.3 do Acórdão 7326/2010-TCU-Primeira Câmara e 9.1 do Acórdão 1834/2013-TCU-Primeira Câmara, relativas ao Contrato Depjur 86/1998, firmado com a sociedade empresária Moinhos Cruzeiro do Sul S/A;
1.6.2. determinar à Companhia Docas do Rio de Janeiro S.A., com fundamento no art. 250, II, do Regimento Interno do TCU, que encaminhe, no prazo de trinta dias, cópia da petição inicial da Ação de Ressarcimento, devidamente protocolizada no juízo competente, relativa ao débito de R$ 138.469,94, verificado na execução do Contrato Depjur 86/1998, firmado com a sociedade empresária Moinhos Cruzeiro do Sul S/A, de forma a atender, em caráter definitivo, ao disposto nos subitens 9.3 do Acórdão 7326/2010-TCU-Primeira Câmara e 9.1 do Acórdão 1834/2013-TCU-Primeira Câmara; 
1.6.3. considerar parcialmente atendidas, pela Secretaria de Controle Interno da Presidência da República, as determinações contidas nos subitens 9.2 do Acórdão 7326/2010-TCU-Primeira Câmara e 9.2 do Acórdão 1834/2013-TCU-Primeira Câmara, relativas ao Contrato Depjur 100/1997, firmado com a sociedade empresária Píer Mauá S/A;
1.6.4. determinar à Secretaria de Controle Interno da Presidência da República, com fundamento no art. 250, II, do Regimento Interno do TCU, que instaure, no prazo de trinta dias, uma tomada de contas especial para apurar a responsabilidade pela ocorrência de dano à Companhia Docas do Rio de Janeiro S.A., verificado na execução do Contrato Depjur 100/1997, firmado com a sociedade empresária Píer Mauá S/A, de forma a atender, em caráter definitivo, ao disposto nos subitens 9.2 do Acórdão 7326/2010-TCU-Primeira Câmara e 9.2 do Acórdão 1834/2013-TCU-Primeira Câmara; [tornado sem efeito pelo item 1.6.1 do Acórdão 555/2016 - 1C]
 (...) 
1.6.6. determinar à Secex/RJ que monitore o cumprimento desta deliberação, nos termos do art. 243 do Regimento Interno do TCU;
1.6.7. apensar os presentes autos ao processo originador TC Processo 015.206/2006-0, nos termos do art. 169, I, do Regimento Interno do TCU.'
Em que pese o processo ter sido apensado às presentes contas, em 2/2/2016 houve o terceiro julgamento do monitoramento TC Processo 003.851/2012-5 (peça 99 do monitoramento) , consubstanciado no Acórdão 555/2016-TCU-Primeira Câmara, de relatoria do Ministro Benjamin Zymler:
'1.6.1. tornar sem efeito o item 1.6.4 do Acórdão 5825/2015-TCU-Primeira Câmara;
1.6.2. determinar à Companhia Docas do Rio de Janeiro S/A, com fundamento no art. 250, II, do Regimento Interno do TCU, que instaure e encaminhe à Secretaria de Controle Interno da Presidência da República, no prazo de cento e oitenta dias, tomada de contas especial para apurar a responsabilidade pela ocorrência de dano aos cofres da Companhia Docas do Rio de Janeiro S.A., verificado na execução do Contrato Depjur 100/1997, (...) 
1.6.3. prorrogar por 30 (trinta) dias, a contar da data da prolação deste Acórdão, o prazo anteriormente fixado para o cumprimento da determinação contida no subitem 1.6.2 do Acórdão 5825/2015-TCU-Primeira Câmara [referente ao Contrato Depjur 86/1998]'
Em 4/3/2016 (peça 108 do TC Processo 003.851/2012-5 - monitoramento) , a CDRJ argumentou que a Ação de Ressarcimento, relativa ao débito de R$ 138.469,94, verificado na execução do Contrato Depjur 86/1998, firmado com a empresa Moinhos Cruzeiro do Sul S.A., estaria prescrita, de acordo com os arts. 206 e 2.028 do Código Civil de 2002.
TC Processo 000.413/2018-6
Em atendimento ao item 9.2 do Acórdão 7326/2010-TCU-Primeira Câmara, a tomada de contas especial, referente ao Contrato Depjur 100/1997 (TC Processo 000.413/2018-6) foi instaurada,  encaminhada ao TCU e julgada, em 28/1/2020, pelo arquivamento em razão da ausência de pressupostos de constituição e de desenvolvimento válido e regular do processo (Acórdão 169/2020-TCU-Primeira Câmara, de relatoria do Ministro Benjamin Zymler) .
EXAME TÉCNICO
Avaliação de conformidade das peças que compõem o processo
Na instrução de 18/11/2008 (pp. 28-35, peça 20) foi apontado que o Relatório de Gestão não contém todos os elementos relacionados na Decisão Normativa TCU 71/2005, Anexo II e X, itens 2, 3, 4 e 5, porquanto, apesar de constarem itens específicos para cada um dos itens, não foi apresentado o conteúdo requerido pela mencionada norma. Na forma como foi elaborado, o texto é vago e sem fundamentação em dados concretos. 
Constatou-se, adicionalmente, que não consta dos autos que houve pleno cumprimento dos programas de trabalho. A Unidade Técnica apontou também (p. 28, peça 20) que no Relatório do Controle Interno não constam as informações em títulos específicos relativas aos quesitos requeridos na Decisão Normativa TCU 71/2005, art. 5º, inciso V, e em seus anexos VI e X, itens 1, 2, 3 e 6. Na instrução referida (p. 28, peça 28) , a unidade técnica propunha determinação à CGU/RJ para que suprisse as omissões no exercício seguinte. Entretanto, transcorridos 12 anos, a determinação seria inócua.
Outro apontamento foi de que a avaliação procedida pelo Controle Interno, à vista dos elementos constantes nos autos, não indica a eficiência, eficácia e economicidade da gestão dos responsáveis, nem tampouco se foi ou não satisfatório o desempenho da ação administrativa quanto aos resultados quantitativos e qualitativos alcançados.
Constatou-se que os demonstrativos contábeis constante dos autos refletem a exatidão contábil atestada pelos pareceres de auditoria.
O Conselho de Administração da CDRJ aprovou as contas, o Conselho Fiscal aprovou com ressalvas, assim como a auditoria independente e o controle interno da estatal.
Rol de Responsáveis (pp. 5-8, peça 1) 
Atualmente, a apresentação de relatórios de gestão e processos de contas é regida pela Instrução Normativa TCU 84/2020, que estabelece, em seu art. 7º, as regras para composição do rol de responsáveis, com algumas variações em relação à IN TCU 47/2004. A despeito disso, no presente caso, foi avaliada a adequação do rol de responsáveis apresentado pela CDRJ (pp. 5-8, peça 1) em relação ao disposto na IN TCU 47/2004, vigente à época.
Constam do rol de responsáveis encaminhado todos os responsáveis que desempenharam, durante o período a que se referem as contas, as naturezas de responsabilidade definidas no art. 12 da IN TCU 47/2004 vigente à época, tendo sido disponibilizadas, para cada responsável, as informações previstas no art. 13 da referida IN. O referido art. 12 definia os responsáveis nos processos de contas: dirigente máximo da unidade jurisdicionada; membro de diretoria; e membro de conselho de administração, deliberativo, curador ou fiscal.
Constam do rol de responsáveis: DIRIGENTE MÁXIMO: Antônio Carlos Soares Lima (CPF XXX.929.937-XX) , Diretor Presidente (de 01/01/2005 a 31/12/2005) ; MEMBROS DA DIRETORIA: Luiz Rafael D'Oliveira Mussi (CPF XXX.399.947-XX) , Diretor de Gestão Portuária (de 01/01/2005 a 19/10/2005) , Alexandre Tavares de Oliveira (CPF XXX.078.857-XX) , Diretor de Gestão Portuária (de 20/10/2005 a 31/12/2005) , Vilmar Valle (CPF XXX.235.217-XX) , Diretor de Planejamento e Finanças (de 01/01/2005 a 19/10/2005) , Vitorino Luis Domenech Rodriguez (CPF XXX.349.007-XX) , Diretor de Planejamento e Finanças (de 20/10/2005 a 31/12/2005) , José Alves Sobrinho (CPF XXX.910.067-XX) , Diretor de Administração e Recursos Humanos (de 01/01/2005 a 31/12/2005) ; MEMBROS DE CONSELHO DE ADMINISTRAÇÃO: Paulo de Tarso Carneiro (CPF XXX.049.000-XX) ; Antônio Carlos Soares Lima (CPF XXX.929.937-XX) ; Wagner Granja Victer (CPF XXX.609.467-XX) ; Richard Klein (CPF XXX.769.537-XX) ; Célia Corrêa (CPF XXX.301.361-XX) , Sérgio Magalhães Gianneto (CPF XXX.085.777-XX) ; MEMBROS DE CONSELHO FISCAL: Raul de Bonis Almeida Simões (CPF XXX.554.877-XX) , José Augusto da Fonseca Vale (CPF XXX.692.967-XX) , Mario Ferreira Vianna (CPF XXX.700.417-XX) , Pedro da Costa Carvalho (CPF XXX.309.362-XX) , Luciane Pimentel de Lima (CPF XXX.922.147-XX) , Delmo Manoel Pinho (CPF XXX.346.597-XX) .
Processos Conexos e Contas de Exercícios Anteriores
Os processos de contas de exercícios anteriores e os processos conexos aos autos em exame estão relacionados no quadro que se segue:
	NÚMERO DO TC
	TIPO
	SITUAÇÃO

	Processo 011.464/2002-4
	PC 2001
Min-JM
	Acórdão (Relação) 7.550/2010-TCU-1ª Câmara: "fazer os seguintes alertas, sobrestando o julgamento do processo até o deslinde das questões indicadas, conforme os pareceres emitidos nos autos". 
Instrução com proposta de mérito em abril de 2020

	Processo 012.046/2003-7
	PCS 2002
Min-BD
	Instrução com proposta de mérito em julho 2020

	Processo 009.881/2004-6
	PC 2003
	Julgadas regulares com ressalva, na sessão de 22/11/2005 da 1ª Câmara - Acórdão 2.797/2005, de Relatoria do Ministro Valmir Campelo

	Processo 012.326/2005-7
	PC 2004
	Acórdão 6262/2010-TCU-Primeira Câmara:  suspender o sobrestamento das contas para que sejam expedidas recomendações à Companhia Docas do Rio de Janeiro - CDRJ, com relação às impropriedades constatadas no Relatório de Auditoria da CGU/RJ, referente às contas do exercício de 2004, e, sejam, após a expedição das recomendações abaixo, sobrestadas as presentes contas em face do TC Processo 018.403/2008-0 (REPR apartada da PC/2006-TC Processo 019.420/2007-7) até o deslinde das apurações envolvendo irregularidades, causadoras de possíveis prejuízos à DOCAS, havidas na execução contratual das seguintes avenças : 
- Depjur 100/97, em relação a qual se propôs, no âmbito do TC Processo 015.206/2006-0, a instauração da devida TCE pela CGU-RJ;
- Depjur 86/98, em relação a qual se propôs determinação, no âmbito do TC Processo 015.206/2006-0, para que DOCAS enviasse documentação comprobatória do sucesso na obtenção do ressarcimento dos danos no plano administrativo, linha de ação essa adotada por Docas determinante da extinção da TCE instaurada pela Portaria DIRPRE 118/2006, nos termos propostos pela unidade técnica ratificados pelo Ministério Público junto a este Tribunal.
- sem instrução após esse Acórdão

	Processo 019.420/2007-7
	PC 2006
	Acórdão 361/2011-TCU-Primeira Câmara - regulares com ressalvas

	Processo 025.044/2008-0
	PC 2007
Min-WA
	Acórdão 6626/2010-TCU-Primeira Câmara - regulares com ressalvas

	Processo 014.289/2003-4
	RA
	Acórdão 2264/2004-TCU-Segunda Câmara - Relatoria do Ministro Adylson Motta. Multas.

Impropriedades identificadas nas contas 
Adotando-se como consolidação das impropriedades o despacho do Diretor da SECEX-RJ de 25/9/2009 (pp. 3-31, peça 25) temos o seguinte:
Continuidade de contrato irregular e omissão em adotar providências quanto ao descumprimento - Contrato Depjur 100/1997 
Conforme proposto pela Unidade Técnica em 7/12/2006 (pp. 26-35, peça 20) , sugerido pelo Ministério Público junto ao TCU em 30/5/2007 (pp. 39-43, peça 20) e acatado pelo Ministro Relator (p. 44, peça 20) , foi realizada audiência de Antônio Carlos Soares Lima, Diretor-Presidente da CDRJ (Ofício 1880/2008, item "a", p. 38, peça 23) para apresentar razões de justificativa: 
por não ter declarado a nulidade do Contrato C-Depjur n.º 100/97, formalizado com a empresa Píer Mauá S.A., nem ter recorrido à tutela judicial com esta mesma finalidade, ante os seguintes fatos:
a.1.) realização de concessão de serviço público sem a abertura de regular certame licitatório, já que o objeto referente à estação marítima de passageiros foi acrescentado apenas na fase final da Concorrência Pública 04/94, quando havia apenas um concorrente, infringindo previsão expressa no art. 175 da Constituição Federal;
a.2) inexistência de projeto básico dotado de prévia aprovação da autoridade competente, violando o art. 7º, §6º, da Lei 8.666/93; e 
a.3) celebração de contrato com terceiro estranho ao procedimento licitatório, haja vista ter vencido a licitação consórcio Engepasa-Lix-Conter-Iesa, mas ter assumido o contrato a construtora Floriano Ltda., transgredindo o art. 50 da Lei de Licitações e Contratos
Em 13/11/2008 o responsável esclareceu (pp. 1-5, peça 24) , em síntese:
- quanto ao item a.1) , que o procedimento licitatório era composto de três fases e o edital da fase de pré-qualificação informava, de forma genérica o objeto a ser licitado. Nesta, apenas o Consórcio Engepasa-Lix-Conter-Iesa se interessou em participar, o que, em sua opinião, não invalidaria o processo de licitação. O detalhamento do objeto ocorreu nas fases subsequentes da licitação, não tendo havido, segundo seu entendimento, qualquer prejuízo aos princípios norteadores da licitação;
- quanto ao item a.2) , que deve ser considerada a especificidade da licitação em tela. Alega que a CDRJ optou por atribuir aos licitantes a obrigação de elaborar os projetos básico e executivo. Informa que não foi por outra razão que o certame foi realizado pelo tipo técnica e preço, conforme Edital das fases II e III. Defende que é dispensável a elaboração de projeto básico previamente à licitação de concessão ou permissão de serviço público. Justifica que os Editais da licitação em tela, bem como seus anexos, continham o necessário detalhamento do projeto a ser desenvolvido e atividades a serem desempenhadas pela contratada;
- quanto ao item a.3) , que a previsão de constituição de sociedade de propósito específico pela licitante vencedora atende a questões de ordem técnica. 
Considerando o fato de o contrato possuir natureza de concessão de serviço público, com o arrendamento de área da União, a constituição de nova pessoa jurídica para a exploração da concessão viabiliza a adequada fiscalização do arrendamento portuário, evita a confusão contábil e patrimonial com as demais atividades da licitante vencedora e permite uma verificação do real desempenho do objeto do contrato. 
A previsão editalícia de constituição de sociedade de propósito específico atende ao princípio da eficiência administrativa ao permitir controle mais efetivo da Administração Pública sobre as atividades, o desempenho e as contas do arrendatário. Como na forma prevista no Edital, a adjudicatária estava obrigada a constituir uma sociedade revestida sob a forma de Sociedade Anônima, e ao mesmo tempo, integrar esta sociedade arrendatária, logo a adjudicatária não sendo pessoa estranha ao procedimento licitatório, não haveria violação do art. 50 da Lei nº 8.666/93. 
O art. 50 deve ser interpretado à luz do disposto no art. 78, VI, da Lei nº 8.666/93, que permite a subcontratação total ou parcial do objeto contratual, associação do contratado com outrem, a cessão ou transferência, total ou parcial, fusão, cisão ou incorporação, desde que previsto no Edital ou contrato. 
A exigência de constituição de nova sociedade empresarial para firmar o contrato de arrendamento é previsão que já integrou antigos instrumentos convocatórios para arrendamentos da CDRJ, submetidos à análise do TCU, sem que tivessem sido considerados ilegais. 
A Construtora Floriano Ltda. não assumiu o contrato de arrendamento, este fora firmado com a sociedade de propósitos específicos denominada Píer Mauá S.A., constituída pelas pessoas jurídicas que compuseram o Consórcio licitante (Engepasa-Lix-Conter-Iesa) . A construtora ingressou na SPE denominada Píer Mauá S/A no ano de 2002, como acionista minoritária, permanecendo nesta condição, no período em que o gestor esteve na Presidência da CDRJ. 
Após as devidas análises e constatação de que, além das irregularidades na licitação, o contrato não estava sendo adequadamente cumprido, no julgamento consubstanciado no Acórdão 7326/2010-TCU-Primeira Câmara, em 9/11/2010, sob a relatoria do Exmo. Ministro Relator Augusto Nardes, determinou a instauração de tomada de contas especial:
'9.2. com fundamento no art. 2º da Instrução Normativa TCU 56, de 5/12/2007, determinar à Controladoria-Geral da União que proceda à instauração da tomada de contas especial relativa ao Contrato Depjur 100/1997, depois de certificar-se se a Companhia Docas do Rio de Janeiro S.A. concluiu a tomada de contas especial decorrente da Portaria DIRPRE 73/2008, em atenção à orientação contida no parecer CGAS/CONJUR/MT 229/2006, aprovado pelo Ministro de Estado dos Transportes em 4/7/2006, bem como se manifeste acerca das conclusões a que chegou a comissão interna responsável pela condução do Processo Administrativo 1.402/2002, segundo a qual o prejuízo sofrido pela companhia montaria a R$ 5.738.843,08 (cinco milhões, setecentos e trinta e oito mil, oitocentos e quarenta e três reais e oito centavos) e a responsabilidade pelos eventos danosos referentes ao citado contrato de arrendamento deveria recair sobre os ex-diretores Marco Aurélio Ribeiro e Ayrton Costa Xavier, solidariamente com a empresa Píer Mauá;'
Apesar da determinação ter sido dirigida à CGU, as atividades de controle interno exercidas na Companhia Docas do Rio de Janeiro são de competência da Secretaria de Controle Interno da Presidência da República-Ciset-PR, conforme informou o então Secretário de Controle Interno (p. 23, peça 28) . A Ciset-PR, porém, em sua manifestação de 17/5/2011 (p. 9, peça 29) , apenas encaminhou novas explicações da CDRJ:
'Em atenção ao Ofício nº 760/2011-TCU/SECEX-RJ, de 13/4/2011, encaminhado à Secretaria Executiva da Controladoria-geral da União, pelo qual Vossa Senhoria solicita informações quanto ao andamento das medidas adotadas pela CDRJ visando atender ao determinado no tem 9.2 do Acórdão 7326/2010-TCU-Primeira Câmara, informo que a CDRJ manifestou-se por meio da CARTA-DIPRE nº 10074/20011 [pp. 10-13, peça 29] e do Despacho do Diretor Presidente [pp. 14-26, peça 29], em anexo, endereçados a Sua Excelência, o Ministro Augusto Nardes, desse Tribunal de Contas da União.'
É relevante transcrever trecho relativo ao Contrato Depjur 100/1997 do voto condutor do Acórdão 7326/2010-TCU-Primeira Câmara, de relatoria do Ministro Augusto Nardes:
'10.	Embora exista questão preliminar a ser resolvida antes do julgamento de mérito definitivo destas contas, entendo não ser o caso de se impor determinação à CDRJ para que adote medidas com vistas à declaração de nulidade do Contrato 100/1997. Primeiro, porque, nesta oportunidade, não está sendo apreciado o mérito das presentes contas, o que passa necessariamente pelo exame razões de justificativa apresentadas pelos responsáveis em face das irregularidades constatadas no contrato. Segundo, porque, consoante bem exposto nos autos, tudo leva a crer que a rescisão do contrato acarretaria prejuízos irreparáveis às partes, contrária, portanto, ao interesse público, dada a existência de relações jurídicas consolidadas durante o longo interregno de vigência do ajuste, o que faz prevalecer o princípio da segurança jurídica ante o princípio da legalidade.'
O Parecer do Ministério Público junto ao TCU antecedente ao citado acórdão explica (p. 2, peça 27) :
'3.	O motivo das audiências a respeito da omissão dos responsáveis da CDRJ em adotar providências administrativas ou judiciais para a nulidade ou a rescisão de contratos, entre eles o Depjur 100/97, circunscreve-se nos presentes autos apenas aos atos do exercício de 2005, levando-se em consideração os eventos pretéritos em cada caso e as circunstâncias particulares de apurações sob o encargo das autoridades competentes, a exemplo da própria CDRJ e do Ministério dos Transportes. (...) 
4.	Nessa perspectiva, improcedem os argumentos da Píer Mauá S/A quanto à existência de contradição no fato de a Unidade Técnica entender por desconsiderar a vertente de nulidade contratual suscitada anteriormente no relatório de inspeção de 2006 e, ao mesmo tempo, propor que a CDRJ se abstenha de prorrogar o contrato no término de sua vigência. No caso, ao contrário da pretensão da empresa, a continuidade da prestação dos serviços na atualidade, antes mesmo de eventual prorrogação e ainda que eivada dos vícios ocorridos na fase licitatória, não se insere na hipótese de convalidação do contrato.
5.	Com efeito, não há dúvida de que houve, na Concorrência 4/94, inobservância de normas licitatórias no acréscimo de objeto estranho à prestação de serviço original na última fase do certame, na ausência de projeto básico e na transferência do contrato, no ato da celebração, a terceiro não participante da licitação, caracterizando-se pelo princípio da legalidade a ocorrência de vícios nos atos e no contrato deles resultante. Essas ocorrências constituem-se em vícios de procedimento, em relação à ausência de nova publicação do edital, e também em vícios de conteúdo, quanto à falta de projeto básico, ao acréscimo de objeto a licitação de natureza distinta de concessão pública e à celebração contratual com terceiro. (g.n.) '
O exame do parecer do MP/TCU e do voto do relator demonstram que as razões de justificativa do Diretor-Presidente da CDRJ relativas às irregularidades apontadas não foram acatadas e, portanto, a omissão do responsável deve repercutir no exame de mérito das presentes contas.
Após mais de sete anos, em atendimento ao item 9.2 do Acórdão 7326/2010-TCU-Primeira Câmara, de 9/11/2010, a tomada de contas especial, referente ao Contrato Depjur 100/1997 (TC Processo 000.413/2018-6) foi instaurada, encaminhada ao TCU em 8/1/2018, e julgada, em 28/1/2020, por meio do Acórdão 169/2020-TCU-Primeira Câmara, de relatoria do Exmo. Ministro Benjamin Zymler:
'Os Ministros do Tribunal de Contas da União, reunidos em sessão da Primeira Câmara¸ ACORDAM, por unanimidade, com fundamento nos arts. 143, V, alínea "a", 169, II, e 212 do Regimento Interno do TCU, de acordo com os pareceres emitidos nos presentes autos, em: 
a) determinar o arquivamento deste processo, sem julgamento de mérito, em face da ausência de pressupostos de sua constituição e de seu desenvolvimento válido e regular; e 
b) dar ciência deste acórdão a empresa Píer Mauá S/A e à Companhia Docas do Rio de Janeiro.'
Segundo a unidade técnica (peça 35 do TC Processo 000.413/2018-6) , o débito foi considerado indevido em virtude da impossibilidade de a arrendatária explorar o Píer Mauá conforme previsto contratualmente; além disso, depois de mais de dez anos da ocorrência do suposto dano, verificado nos exercícios de 2003 a 2006, ainda não teriam sido identificados os responsáveis solidários à empresa arrendatária, fato que comprometeria o exercício da ampla defesa e do contraditório. 
Importante observar que, em 04/10/2018, foi celebrado o 5º Termo Aditivo ao Contrato Depjur 100/1997 prorrogando o contrato até 31 de maio de 2049 e efetuando o adensamento das áreas denominadas Armazém 5, Anexo 5/6 e respectivo cais frontal e segundo piso do "antigo prédio Banerj".
Em conclusão, o contrato com vícios insanáveis não foi convalidado, não foi declarado nulo, mas foi prorrogado e terá uma vigência de 53 (cinquenta e três) anos. O complexo desenrolar dessas contas e dos demais processos que enfrentaram as irregularidades praticadas pelos envolvidos leva a indagações sobre as razões pelas quais a empresa Píer Mauá S.A. é mantida como arrendatária, em que pese os robustos, consistentes e unânimes pareceres nos autos sobre os vícios do contrato.
Os argumentos trazidos para a manutenção do contrato são o interesse público e a segurança jurídica, sem nenhum detalhamento ou embasamento econômico concreto. Argumentos comumente utilizados para justificar ilegalidades. Não obstante, não consta nos autos quais seriam esses interesses públicos que se sobrepõem a todas as normas de licitação e contratos. Há de se considerar que se trata de um terminal turístico, cuja paralisação temporária acarretaria a transferência dos atracamentos para outros terminais. 
Poder-se-ia discorrer aqui sobre o significado do conceito interesse público com citações doutrinárias e jurisprudenciais e concluir-se-ia que não se trata de um termo que pode ser utilizado para justificar ilegalidades. Sobre a segurança jurídica, cabe registrar que é um princípio relativo a todo o sistema jurídico de um país e não entre contratantes. Entre contratantes a regra de que as cláusulas contratuais criam lei entre as partes (rebus sic stantibus) é uma derivação da segurança jurídica, mas esta envolve todo o sistema judicial. No caso concreto, a manutenção do contrato ilegal é uma violação à segurança jurídica, eis que aqueles que tomaram conhecimento do edital testemunharam, posteriormente, um contrato diferente, com objeto distinto do licitado, e as empresas aptas que tinham expectativa de participar de um leilão para operar o terminal presenciam a prorrogação do contrato por mais três décadas. O Píer Mauá é um caso representativo da insegurança jurídica no país.
Em conclusão, apesar do contrato ter sido prorrogado, a determinação da 1ª Câmara foi formalmente atendida. O acompanhamento e possíveis irregularidades no 5º Termo Aditivo ao Contrato 100/97 será efetuado nas contas de 2018 em diante. 
Quanto à responsabilização dos envolvidos, quaisquer pretensões punitivas ou indenizatórias que compreendessem os atos praticados em 2005 no âmbito do Contrato Depjur 100/97 estão prescritas ou foram consideradas na tomada de contas especial. Essa conclusão decorre de que os atos em análise são aqueles praticadas no exercício de 2005 e em 09/11/2010 o processo foi sobrestado. 
Considerando que o sobrestamento não está entre as hipóteses de suspenção ou interrupção do prazo prescricional da Lei 9.873/1999 - marco legal estipulado pelo STF, de acordo com os MS 32.201 (21/3/2017) e 36.067 -, houve a prescrição da pretensão punitiva.
'Aplicando-se a regulamentação da Lei 9.873/1999 ao caso concreto, observa-se que a pretensão sancionatória do TCU, em relação aos atos praticados pelo impetrante, levando-se em consideração a ocorrência de 5 causas interruptivas da prescrição, não teria sido fulminada pelo decurso do tempo. (AG. REG. NOS BEM. DECL. EM MANDADO DE SEGURANÇA 36.067, 18/10/2019) '
No caso presente, a audiência do responsável foi autorizada em 17/8/2007, consoante despacho do relator, Ministro Augusto Nardes, data em que o prazo decenal de prescrição foi interrompido/reiniciado. Considerando que já transcorreram mais de dez anos da data em que foi ordenada a audiência, não será proposta aplicação de multa ao gestor em virtude das irregularidades pelas quais foi chamado em audiência. Esse entendimento tem sido adotado pelo Tribunal em casos semelhantes, a exemplos dos Acórdão 982/2020-TCU-Plenário, de relatoria do Ministro Bruno Dantas, 2.780/2018-TCU-1ª Câmara, de relatoria do Ministro Augusto Sherman, e 1.781/2017-TCU-Plenário, de relatoria do Ministro José Múcio Monteiro.
Vale também ressaltar o enunciado do Acórdão 676/2018-TCU-Plenário, de relatoria do Ministro Benjamin Zymler, que exclui a natureza punitiva do julgamento pela irregularidade das contas: 
'O reconhecimento da prescrição da pretensão punitiva do TCU atinge apenas as sanções previstas na Lei 8.443/1992, não constituindo impedimento para que contas sejam julgadas irregulares. Embora desse julgamento possa decorrer inelegibilidade, por força da LC 64/1990, esta não é pena, mas mero óbice ao exercício pleno da cidadania.'
Por derradeiro, restou comprovada a omissão do gestor de 2005 em declarar a nulidade de um contrato irregular, ou, ao menos, adotar providências concretas. Segundo o relatório da CGU (p. 38, peça 26) , a Portaria DIRPRE CDRJ 40/2002 instaurou o Processo Administrativo 1402/2002 que culminou com a instauração da comissão, a qual constatou que a CDRJ deixou de receber R$ 5.738.843,08 em razão do Contrato Depjur 100/97 não ter sido cumprido. As datas demonstram que, além das irregularidades na licitação, os problemas do contrato já eram (ou pelo deveriam ser) de conhecimento do gestor. Por essa razão, as razões de justificativa devem ser rejeitadas e a impropriedade deve ser considerada no exame de mérito das contas.
Omissão em declarar a nulidade do Contrato Depjur 86/1998 e adotar providencias para ressarcimento de prejuízos
Em relação ao Contrato Depjur 86/1998, celebrado com a empresa Moinhos Cruzeiro do Sul S/A, tendo por objeto o arrendamento de instalações portuárias (Armazém 22) , foram consignados os seguintes achados (pp. 47-50, peça 20) :
possível nulidade das licitações originárias, bem como dos contratos delas provenientes, em razão de vícios na licitação e na contratação (inexigibilidade indevida e previsão de condições contratuais prejudiciais à CDRJ) ; e
indício de danos à CDRJ (perda de receitas) decorrentes da estipulação, em favor da Contratada, de condições de remuneração indevidas.
O Diretor-Presidente da CDRJ no exercício de 2005 seria responsável pela omissão em adotar medidas para declarar a nulidade e para instauração de procedimento com a finalidade de ressarcimento dos danos corridos. 
Trata-se de contrato para arrendamento da área do Porto do Rio de Janeiro para exploração do terminal de trigo de São Cristóvão, conhecido como Armazém 22, compreendido entre os cabeços 166 a 175.
A contratação de 1998 foi efetuada por inexigibilidade de licitação com a justificativa de que somente a empresa contratada teria condições de descarregar o trigo, pois o transportador de corrente (redler) e a correia transportadora existentes levavam a carga, por meio de instalações subterrâneas, apenas às instalações da arrendatária. Foi verificado que a alegada inviabilidade de competição não existia, pois havia outros meios de transportar a carga.
Além da inexigibilidade, foram constatadas outras condições indevidamente vantajosas à arrendatária: a empresa seria obrigada a pagar apenas 40% dos valores da Tabela I e II da tarifa portuária vigente no momento de prestação dos serviços, mais R$ 1,50 por tonelada movimentada. Ademais o contrato previa uma meta subestimada de 100.000 toneladas por ano, enquanto a empresa já movimentava mais de 150.000 por ano. O desconto na tarifa era em troca de serviços de dragagem estimados em 260.000m3 que não teriam se realizado totalmente, pois foram dragados apenas 63.060m3. Os valores da parcela variável se mostrarem aquém daqueles compatíveis com a atividade. 
Na instrução da Unidade Técnica em 7/12/2006 (pp. 26-35, peça 20) foi proposta audiência do Diretor-Presidente quanto ao Contrato C-Depjur 86/98. O Ministério Público junto ao TCU em 30/5/2007 (pp. 39-43, peça 20) discordou e o relator acatou a exclusão:
'13. Por sua vez, para feito de atribuição de responsabilidade pela ausência de medidas para a nulidade do Contrato C-Depjur 86/98, consideramos mais factível de adotar como marco de ciência do evento pelos gestores da CDRJ o ano de 2002, com base no Relatório do Processo Administrativo 1º 1.402/2002, os quais consta a anulação contratual entre as medidas ali propostas (quinto parágrafo, alínea "a", à fl. 849) . Assim, cremos que a referida omissão deve ser atribuída apenas ao Diretor-Presidente da CDRJ no exercício de 2002, autoridade responsável pela decisão de manter a validade do contrato e, também, a dragagem por conta da arrendatária (Moinhos Cruzeiro do Sul S.A.) . (g.n.) '
Em 13/12/2015, no julgamento do monitoramento TC Processo 003.851/2012-5, por meio do Acórdão 5825/2015-TCU-Primeira Câmara, de relatoria do Exmo. Ministro Benjamin Zymler, foi determinado à CDRJ:
'1.6.2. (...) , que encaminhe (...) cópia da petição inicial da Ação de Ressarcimento, devidamente protocolizada no juízo competente, relativa ao débito de R$ 138.469,94, verificado na execução do Contrato Depjur 86/1998, firmado com a sociedade empresária Moinhos Cruzeiro do Sul S/A, de forma a atender, em caráter definitivo, ao disposto nos subitens 9.3 do Acórdão 7326/2010-TCU-Primeira Câmara e 9.1 do Acórdão 1834/2013-TCU-Primeira Câmara;' 
Não obstante¿, não houve comprovação de ajuizamento de nenhuma ação. 
Em 2/2/2016 houve o terceiro julgamento do monitoramento TC Processo 003.851/2012-5 (peça 99 do monitoramento) , consubstanciado no Acórdão 555/2016-TCU-Primeira Câmara:
'1.6.3. prorrogar por 30 (trinta) dias, a contar da data da prolação deste Acórdão, o prazo anteriormente fixado para o cumprimento da determinação contida no subitem 1.6.2 do Acórdão 5825/2015-TCU-Primeira Câmara [referente ao Contrato Depjur 86/1998]'
Em 4/3/2016 (peça 108 do TC Processo 003.851/2012-5 - monitoramento) , mediante a Carta DIRPRE 4595/2016, a CDRJ argumentou que a ação estaria prescrita:
Em 4/3/2016, mediante a Carta DIRPRE 4595/2016 (peça 108 do TC Processo 003.851/2012-5 - monitoramento) , a CDRJ argumentou que a Ação de Ressarcimento, relativa ao débito de R$ 138.469,94, verificado na execução do Contrato Depjur 86/1998, firmado com a empresa Moinhos Cruzeiro do Sul S.A., estaria prescrita, de acordo com os arts. 206 e 2.028 do Código Civil de 2002. Afirma que os supostos débitos na execução do Contrato Depjur 86/1998, no total de R$ 138.469,94, teriam ocorrido entre o período de 1998 e 2004 e, consequentemente, estariam prescritos, por já terem decorrido mais de dez anos desde as ocorrências.
Tendo em vista que os supostos débitos já ocorriam desde 1998, que não houve identificação dos responsáveis pelos possíveis débitos no exercício de 2001 e que não foi realizado tempestivamente chamamento para que apresentassem defesa no processo, não há elementos para propor ressalva ou irregularidade nas contas de responsável da CDRJ em 2005, quanto aos fatos ora em exame, eis que configura-se o caso de dispensa de instauração de tomada de contas especial, nos termos do art. 6o, caput e inciso II, da Instrução Normativa TCU 71/2012.
Na linha sugerida pelo Ministério Público junto ao TCU em 30/5/2007 (pp. 39-43, peça 20) , de acordo com o trecho acima transcrito, cabe mencionar que, no processo de prestação de contas de 2002 (TC Processo 012.046/2003-7) , foi realizada a audiência de Francisco José Robertson Pinto, Diretor Presidente da CDRJ em 2002, por não ter declarado a nulidade do Contrato C-DEJUR 86/1998, celebrado com a empresa Moinhos Cruzeiro do Sul S/A, nem ter buscado tutela judicial com esse desígnio, tendo em vista que essa contratação não foi precedida de licitação, violando o art. 175 da Constituição Federal, art. 4º, inciso I, da Lei 8.630/1993; e art. 124 c/c art. 2º da Lei 8.666/1993 (peça 6, p. 24-25 do TC Processo 012.046/2003-7) . 
Segundo a análise empreendida naqueles autos, apesar das evidências de que o Contrato C-DEJUR 86/1998 apresentava graves irregularidades, demonstradas não só pelo relatório da Comissão de Sindicância do Processo Administrativo 50000.021142/2000-97 e pelas conclusões do Processo Administrativo 1.402/2002, mas também pelo não cumprimento de cláusulas contratuais como a dragagem, Francisco José Robertson Pinto não tomou as medidas necessárias para a regularização do contrato ou sua rescisão, com vistas a exigir o cumprimento das cláusulas contratuais, notadamente a realização da dragagem e do pagamento das tarifas devidas, razão pela qual houve a proposta de rejeitar suas razões de justificativa. 
A título de informação, a exploração da área do terminal de trigo no Porto do Rio de Janeiro foi leiloada em 2017 (Leilão Antaq 01/2017) e concedida para o Consórcio Maravilha, formado pelas empresas Bunge Alimentos S/A e M. Dias Branco Indústria e Comércio de Alimentos (Contrato 2/2017) com vigência de 22/2/2018 a 22/2/2043.
Nestas contas, portanto, nada será proposto quanto a essa impropriedade para a qual, independentemente de o Diretor-Presidente da CDRJ ter ou não se mantido omisso, o responsável não foi ouvido em audiência. Para que fosse possível considerar a irregularidade no exame de mérito das contas do responsável, deveria ter havido audiência prévia, que possibilitasse o exercício do contraditório e da ampla defesa, de forma que só haja proposta nesse sentido, caso não sejam afastadas as irregularidades a ele atribuídas.
Inadimplência contratual da Triunfo Operadora Portuária Ltda. (pp. 16-19, peça 25) 
Nos presentes autos, foram identificadas inadimplências contratuais, caracterizadas pela ausência reiterada de pagamentos devidos pela Triunfo Operadora Portuária Ltda., sob a alegação de desequilíbrio econômico-financeiro, que motivou o ajuizamento de diversas ações por ambas as partes, a fim de terem reconhecidas suas pretensões.
O Contrato Depjur 71/97, celebrado com Triunfo Operadora Portuária Ltda., teve sua vigência prorrogada por força de ordem judicial. Assim, a empresa que deveria ter encerrado sua operação em 20/8/2002, manteve suas operações até 7/5/2004, quando foi cassada a liminar que a favorecia. Foram verificadas pendências de valores não pagos (faturas em aberto) , relativos ao período de 1999 a 2004, estando algumas das parcelas em cobrança judicial. 
Concluiu-se que a omissão de providências no sentido de rescindir o Contrato Depjur 71/97 seria imputável apenas aos gestores de 1999 a 2002, já que, após 16/8/2002, este ajuste teria vigorado com base em comando judicial. Assim, entendeu-se que tal impropriedade, no que tange ao Contrato Depjur 71/97, restaria descaracterizada nas contas de 2003, 2004 e 2005.
Com relação ao Contrato Depjur 72/97, verificou-se que foi rescindido unilateralmente em 18/12/2007, em virtude de ausência de garantia contratual válida. Entretanto, o contrato vigorava por força de decisão judicial, prolatada em 20/12/2007, que afastou a decisão administrativa que rescindira o ajuste. Atualmente, por força de aditivos, o Contrato Depjur 72/97 tem vigência até 20/8/2037.
Antônio Carlos Soares Lima, então Diretor-Presidente da CDRJ, foi ouvido em audiência (Ofício 1880/2008, item "a", p. 38, peça 23) por não ter procedido à rescisão unilateral prevista no art. 58, inciso II, da Lei 8.666/93 ou judicial dos Contratos Depjur 71/97 e 72/97, formalizados com a empresa Triunfo Operadora Portuária Ltda., ante a inadimplência contumaz da contratada, o que vinha gerando a ocorrência de prejuízos financeiros à CDRJ e que já alcançavam valor superior a R$ 60 milhões.
Em 13/11/2008 o responsável esclareceu nas razões de justificativa (pp. 4, peça 24) :
'[C]umpre-nos esclarecer que este Tribunal incorre em equívoco já que, sem descartar as tentativas de composição amigável com a Triunfo Operadora Portuária Ltda., arrendatária dos Contratos Depjur 071/97 e 072/97, que tomou grande tempo e dispendeu enormes esforços, foi em nossa administração que pela primeira vez a CDRJ ajuizou ações em face da arrendatária, contumaz inadimplente, visando cobrar-lhe o que era devido, diferentemente de posicionamento anteriormente adotado pela empresa.
Em nossa administração tomamos a iniciativa de não renovar o certificado de operador portuária da Triunfo Operadora Portuária em face de sua inadimplência com a CDRJ, tal providência ensejou, inclusive, que o CAP (Conselho da Autoridade Portuária) alterasse seu Regulamento em benefício da mencionada Operadora. 
A arrendatária teve judicialmente rescindido o Contrato Depjur 071/97 em razão de improcedência de ação por ela proposta com o fito de obter a prorrogação compulsória do mesmo.'
De 1999 a 2007, não foi adotada, de fato, qualquer medida administrativa objetivando a rescisão do Contrato Depjur 72/97, apesar da inadimplência contumaz por parte da contratada. Contudo, a ação de cobrança mais remota, relativa às faturas em atraso emitidas com base no Contrato em exame, data de 2003, início da gestão de Antônio Carlos Soares Lima. 
Portanto, considerando esse fato, a Secex-RJ opinou pela aceitação das justificativas por ele apresentadas (p. 29, peça 24) . O diretor da SECEX-RJ acrescentou (p. 18, peça 25) que caberia determinar à CDRJ que informasse, nos próximos relatórios de gestão, a situação dos débitos decorrentes dos referidos contratos, bem como sobre o andamento das ações judiciais referentes a eles, sobretudo no que se refere às inadimplências no pagamento de faturas com datas de vencimento posteriores à concessão da medida liminar, em 20/12/2007, pelo Juízo da 25ª Vara Cível do Tribunal de Justiça do Estado do Rio de Janeiro, nos autos do processo 2007.001.267357-5 (0272834-68.2007.8.19.0001) .
Em consulta ao TJ/RJ verificou-se, em 14/8/2020, que o processo 2007.001.267357-5 (0272834-68.2007.8.19.0001) está arquivado. 
Considerando que o Contrato Depjur 71/97 e as respectivas operações foram encerradas em 7/5/2004 e que o responsável Antônio Carlos Soares Lima tomou as providências no sentido de obter o ressarcimento dos débitos do Contrato Depjur 72/97, que o processo judicial foi arquivado e que o contrato foi aditivado em 2013 e em 2016, propor-se-á o acolhimento das razões de justificativa do responsável, tendo em vista os indicativos de que as questões levantadas sobre o contrato foram solucionadas. A impropriedade, portanto, não macula as contas do responsável.
Cobrança de juros de mora e correção monetária em montante inferior ao da parcela de comissão de permanência - Contratos Depjur 71/97 e 72/97 (Triunfo Operadora Portuária Ltda.) (p.19, peça 25) 
Esse item trata de desdobramento da questão anterior. Com efeito, ao apreciar a matéria, o ilustre membro do MP/TCU sugeriu, em seu parecer (pp. 39-43, peça 20) , que fossem realizadas citações dos responsáveis em relação ao débito oriundo da cobrança de juros de mora e correção monetária em valores inferiores ao da parcela da comissão de permanência prevista nos Contratos Depjur 71/97 e 72/97, acarretando prejuízo à CDRJ. Contou, em seguida, com a anuência do Exmo. Sr. Ministro-Relator (p. 44, peça 20) .
Foram realizadas as citações dos seguintes responsáveis -  Maíra Cauhi Wanderley, Gerente-Substituta da Divisão de Contratos (Ofício 2006/2007, p. 37, peça 21) ; Dorismar Coelho Souto, Superintendente Jurídico (Ofício 2004/2007, p. 8, peça 22) ; e Antônio Carlos Soares Lima, Diretor-Presidente (Ofício 2008/2007, p. 12, peça 22) - todos da CDRJ, bem como da empresa contratada, Triunfo Operadora Portuária Ltda. (Ofício 2007/2007, p. 14, peça 22) , para, em regime de solidariedade, apresentarem alegações de defesa ou recolherem aos cofres da CDRJ a importância de R$ 16.294.245,83, à data de 14/6/2005, em virtude da opção pela cobrança de valores de juros de mora e de correção monetária em montante inferior ao da parcela da comissão de permanência prevista nos Contratos Depjur 71/97 e 72/97, em prejuízo à CDRJ.
Após exame das alegações de defesa e novos exames, constatou-se que o dano não se concretizou (item 17, pp. 9-10, peça 24) , pois todas as faturas pendentes de pagamento por parte da contratada incluíam a comissão de permanência (à exceção das faturas específicas de cobrança de juros) . 
Destarte, levando-se em conta os fatos apontados e as análises efetuadas pela Secex-RJ, será proposto o acolhimento das alegações de defesa apresentadas pelos responsáveis. Adicionalmente, a presente irregularidade não maculará as respectivas contas.
Contratação com estranhos à licitação - Contratos Supjur 60/05 e 61/05 (pp. 19-21, peça 25) 
Conforme descrito na instrução de 7/12/2006 (p. 31 da peça 20) , os editais das Concorrências 8/2004 e 9/2004 formularam a exigência desnecessária de que a licitante vencedora constituísse nova empresa (sociedade de propósitos específicos) para explorar e gerir o arrendamento. Assim, os contratos foram celebrados com as novas empresas constituídas pelas licitantes vencedoras, caracterizando a violação ao art. 50 da Lei de Licitações, que estabelece a nulidade do contrato celebrado com estranhos ao procedimento licitatório.
Consequentemente, os Contratos Supjur 60/05, celebrado com a empresa Nitport Serviços Portuários S.A., e 61/05, celebrado com a Nitshore Engenharia e Serviços Portuários S.A., decorrentes daqueles certames seriam suscetíveis à declaração de nulidade. A exigência no edital também trazia o risco de violação do art. 14 da revogada Resolução ANTAQ 55/2002, que estabelecia não ser permitido a uma dada pessoa jurídica, individualmente ou em consórcio, explorar, com a mesma finalidade, mais de uma área ou instalação no porto, porquanto as contratantes poderiam ser sempre empresas constituídas após o êxito no certame pela mesma licitante:
'Art. 14 - A pessoa jurídica que, individualmente ou em consórcio, já explore área ou instalação com a mesma finalidade, no porto ou na área do mercado relevante, sendo vencedora em outra licitação, ficará obrigada a transferir o arrendamento anterior.'
Em 23/10/2007, Antônio Carlos Soares Lima, então Diretor-Presidente da CDRJ, foi instado a apresentar razões de justificativa (Ofício 2008/2007, p. 12, peça 22) por ter celebrado os Contratos Supjur 60/05 (Nitport Serviços Portuários S.A.) e 61/05 (Nitshore Engenharia e Serviços Portuários S.A.) com terceiros estranhos ao procedimento licitatório, contrariando o art. 50, Lei 8.666/1993.  As empresas contratadas também foram notificadas dos indícios de nulidade de seus contratos firmados com a CDRJ, facultando-lhes o ingresso nos autos para a defesa de seus direitos e o oferecimento, caso quisessem, das alegações de fato e de direito que entendessem pertinentes à matéria tratada nos autos (Ofício 2034/2007, p. 19, peça 22 e Ofício 2035/2007, p. 20, peça 22) . 
Vale informar que os Contratos Supjur 60/05 (Nitport Serviços Portuários S.A.) e 61/05 (Nitshore Engenharia e Serviços Portuários S.A.) estão em vigência com prazo até 15/8/2025. As contratadas afirmaram em 28/11/2007 (peças 74 a 77) que vêm cumprindo integralmente suas obrigações, havendo execução de obras de infraestrutura e investimento em instalações portuárias.
A previsão editalícia irregular é de autoria da própria CDRJ, por isso as contratantes não podem ser sancionadas em decorrência de erro da autoridade portuária, a menos que a impropriedade tenha causado prejuízo ao erário, o que não restou comprovado. Saliente-se, porém, que os editais com cláusulas irregulares, as quais fizeram exigências além daquelas permitidas em lei, não foram publicados em 2005, exercício de análise destas contas, mas em 2004. Assim, a questão deve ter sido ou ser analisada nas contas da CDRJ de 2004.
Diante dos apontamentos feitos acima, não tendo sido caracterizado dano ao erário em 2005 e tendo sido o edital questionado publicado em 2004, será proposto o acolhimento das razões de justificativa apresentadas por Antônio Carlos Soares Lima, então Diretor-Presidente da CDRJ e que a irregularidade apontada não macule suas contas relativas ao exercício de 2005.
Descumprimento do dever de enviar ao TCU relatório de estudos referente à licitação da Antaq (pp. 21-22, peça 25) 
A irregularidade consiste na ausência de envio ao TCU da documentação relativa aos estudos que resultaram nos Contratos Supjur 60/2005 e 61/2005, conforme previsto no art. 7º, § 1º, do Decreto 4.391/2002, revogado pelo Decreto 8.033, de 27/6/2013:
'Art. 7º O relatório dos estudos (...) deverão ser, previamente à licitação, conhecidos pela ANTAQ.
§ 1o Após a análise da ANTAQ, deverá ser encaminhada ao Tribunal de Contas da União, para seu conhecimento, a seguinte documentação:
I - relatório que deu origem à fixação do valor mínimo da remuneração do arrendamento;
II - avaliação preliminar do eventual impacto ambiental do empreendimento, quando for o caso; e
III - edital e minuta do futuro contrato de arrendamento.'
Inicialmente, cabe aqui as mesmas observações do item anterior, pois os editais foram publicados em 2004 e, consequentemente, os estudos deveriam ter sido encaminhados previamente, ou seja, também em 2004, e, portanto, é uma irregularidade a ser analisada nas contas de 2004 - TC Processo 012.326/2005-6) .
No parecer de 30/5/2007 (pp. 39-43, peça 20) , o Ministério Público junto ao TCU observou que muitas das propostas elaboradas pela Unidade Técnica na instrução de 7/12/2006 (pp. 26-35, peça 20) são de audiências a responsáveis de gestões anteriores a 2005. No item 7 do parecer, reconhece que subsiste a necessidade de realizar audiência de Antônio Carlos Soares Lima quanto a omissão do então gestor em cumprir a exigência de envio prévio de documentos ao TCU, indicada no art. 7º, §1º, do Decreto 4.391/2002. No item 20, alínea "b" do parecer o MP/TCU sugere:
'b) manter a proposta de audiência nos presentes autos, indicada na segunda parte do subitem 7.1.2 à fl. 883, acerca da responsabilidade do Diretor-Presidente da CDRJ no exercício de 2005, Senhor Antônio Carlos Soares Lima, (...) , pela omissão daquele gestor em cumprir a exigência de envio prévio de documentos ao TCU, indicada no art. 7º, § 1º, do Decreto n.º 4.391/2002;'
No despacho de 17/8/2007 (p. 44, peça 20) , o Exmo. Ministro Relator Augusto Nardes acatou a sugestão do Ministério Público junto ao TCU. Em 23/10/2007, Antônio Carlos Soares Lima, então Diretor-Presidente da CDRJ, foi instado a apresentar razões de justificativa (Ofício 2008/2007, p. 12, peça 22) pela omissão em cumprir a exigência do art. 7º, §1º, do Decreto 4.391/2002 referente ao envio prévio de documentos ao TCU relativos aos Contratos Supjur 60/05 (Nitport Serviços Portuários S.A.) e 61/05 (Nitshore Engenharia e Serviços Portuários S.A.) .
 O violado Decreto 4.391/2002 foi revogado pelo Decreto 8.033, de 27/6/2013, o qual não repetiu a regra do art. 7º do decreto anterior. O encaminhamento de informações prévias sobre os processos de desestatização também era exigido pela Instrução Normativa TCU 27/1998 (art. 3º - O órgão responsável pela execução e acompanhamento da privatização encaminhará ao Tribunal de Contas da União, a documentação descrita nos incisos I a V do artigo anterior) , a qual foi revogada e substituída pela Instrução Normativa TCU 81, de 20/6/2018.
O responsável alegou, em sua defesa, que, no seu entendimento, a obrigação de envio da documentação mencionada no § 1º do art. 7º do Decreto nº 4.391/2002, seria da Antaq e que a agência recebera os documentos. 
Embora se admita que a redação do § 1º do art. 7º daquele Decreto possa gerar dúvida acerca da iniciativa de encaminhamento da referida documentação, essa não subsiste à leitura do art. 8º da IN/TCU 27/1998, que regulava a fiscalização pelo TCU dos processos de desestatização. Conforme expressamente estabelecia esse normativo, a remessa daqueles elementos é dever atribuído ao "dirigente do órgão ou da entidade federal concedente" (art. 8º) .
A irregularidade de fato ocorreu. As propostas anteriores eram de determinar ao responsável que se procedesse corretamente no futuro. Não obstante, atualmente, depois da Lei dos Portos de 2013, o poder concedente passou a ser o Ministério da Infraestrutura e as licitações conduzidas pela Antaq. Conclui-se, dessa forma, que não cabe determinação aos responsáveis.
Quanto a uma possível multa, tendo em vista o tempo decorrido, estaria prescrita. Não obstante, as razões de justificativa apresentadas não elidem a irregularidade e, por essa razão será proposta sua rejeição. Ademais, a impropriedade será considerada na proposta de mérito das contas relativas ao exercício de 2005 de Antônio Carlos Soares Lima, então Diretor-Presidente da CDRJ.
Descumprimento do prazo para encaminhamento de atos de admissão ao TCU  (p. 22, peça 25) 
Trata-se de descumprimento do prazo de 60 dias, estabelecido no art. 8º da Instrução Normativa TCU 44/2002, para que fossem cadastrados os atos de admissão dos 270 novos guardas portuários no TCU/Sisacnet. 
Entendeu-se, por ocasião da primeira avaliação das presentes contas, que a ausência de cadastramento ensejaria a realização de audiência dos responsáveis. Na sequência, José Alves Sobrinho, Diretor de Administração e Recursos Humanos (Ofício 2009/2007, p. 16, peça 22) e José Carlos Duarte Eiras, Superintendente de Recursos Humanos (Ofício 2010/2007, p. 17, peça 22) foram instados a apresentar razões de justificativa pelo não cumprimento do prazo de 60 dias, estabelecido na Instrução Normativa TCU 44/2002, para que fossem cadastrados os atos de admissão dos 270 novos guardas portuários no TCU/Sisacnet.
Em resposta às audiências, ambos os responsáveis asseveraram que o referido descumprimento do prazo deveu-se, entre outras razões, a divergências entre o sistema de processamento de dados da CDRJ e o Sisacnet/TCU. Ressaltaram que, atualmente, após a aquisição de novos equipamentos, os mencionados sistemas passaram a interagir. Assim, o cadastramento dos atos foi normalizado.
Analisadas as defesas, e considerando as falhas sanadas, as instruções anteriores opinaram pelo acatamento das justificativas apresentadas.
Com efeito, ante os esclarecimentos fornecidos, entendemos que a irregularidade decorreu de fato alheio à vontade e ao controle dos responsáveis. Assim, será proposto o acolhimento das razões de justificativas de José Alves Sobrinho, então Diretor de Administração e Recursos Humanos, e José Carlos Duarte Eiras, Superintendente de Recursos Humanos, e o julgamento de suas contas pela regularidade.
CONCLUSÃO
A presente prestação de contas da CDRJ referente ao exercício de 2005 teve uma tramitação atribulada em decorrência de um sobrestamento que se estendeu em decorrência da inércia da CDRJ e da Ciset/PR em adotar providências no sentido de atender ao determinado pela 1ª Câmara do TCU no Acórdão 7.326/2010, de 9/11/2010.
Fossem as contas julgadas tempestivamente, várias das irregularidades aqui apontadas poderiam ser objeto de multa aos gestores e determinações às Docas para implementação de práticas regulares. Não obstante, após quinze anos da gestão, a análise das presentes contas se resumem ao cumprimento formal da competência constitucional que cabe à Corte de Contas.
Impropriedades apontadas em dois contratos provocaram o sobrestamento determinado no Acórdão 7326/2010-TCU-Primeira Câmara. Os apontamentos referentes ao Contrato Depjur 100/1997 foram objeto da tomada de contas especial TC Processo 000.413/2018-6, a qual, após várias instruções, julgados, monitoramento e a própria instauração, foi arquivada por falta de pressupostos de constituição e desenvolvimento. Além disso, o Contrato Depjur 100/1997 foi prorrogado até 31 de maio de 2049 pelo 5º Termo Aditivo, de 04/10/2018, o qual efetuou, adicionalmente à prorrogação, o adensamento das áreas denominadas Armazém 5, Anexo 5/6 e respectivo cais frontal e segundo piso do "antigo prédio Banerj" às áreas contratadas.
O outro contrato, cujas irregularidades acarretaram o sobrestamento, foi o Contrato Depjur 86/1998. Entretanto, os supostos débitos de R$ 138.469,94, referentes à irregular execução do contrato, ocorreram entre o período de 1998 e 2004 e não seriam objeto de análise nesta prestação de contas. Outras impropriedades suscetíveis de aplicação de multa, não poderiam ser sancionadas em razão da prescrição de pretensão punitiva.
As demais impropriedades - inadimplência contratual, subcobrança de juros e correção monetária, contratação com estranhos à licitação, não envio de estudos ao TCU previamente à licitação da Antaq e descumprimento de prazo para envio de atos de admissão ao TCU - seriam possivelmente passíveis de multas aos gestores. Porém, o tempo decorrido exauriu a pretensão punitiva e qualquer determinação aos órgãos envolvidos sobre atividades praticadas em 2005 correria o risco - senão a certeza - de ser obsoleta. 
Não obstante, considerando as análises aqui empreendidas, será proposto: i) quanto à irregularidade "continuidade de contrato irregular e omissão em adotar providências quanto ao seu descumprimento - Contrato C-Depjur 100/97", a rejeição das razões de justificativas apresentadas por Antônio Carlos Soares Lima; ii) quanto à irregularidade "omissão em declarar a nulidade do Contrato Depjur 86/1998 e adotar providências para ressarcimento de prejuízos", sua desconsideração por se tratar de questão afeta a outro exercício; iii) quanto à irregularidade "inadimplência contratual da Triunfo Operadora Portuária Ltda.", o acolhimento das razões de justificativa apresentadas por Antônio Carlos Soares Lima; iv) quanto à irregularidade "cobrança de juros de mora e correção monetária em montante inferior ao da parcela de comissão de permanência - Contratos Depjur 71/97 e 72/97", o acolhimento das alegações de defesa de Maíra Cauhi Wanderley, Dorismar Coelho Souto, Antônio Carlos Soares Lima e da empresa Triunfo Operadora Portuária Ltda.; v) quanto à irregularidade "contratação com estranhos à licitação - Contratos Supjur 60/05 e 61/05", o acolhimento das razões de justificativa apresentadas por Antônio Carlos Soares Lima; vi) quanto à irregularidade "descumprimento do dever de enviar ao TCU relatório de estudos referente à licitação da Antaq", a rejeição das razões de justificativas apresentadas por Antônio Carlos Soares Lima; e vii) quanto à irregularidade "descumprimento do prazo para encaminhamento de atos de admissão ao TCU", o acolhimento das razões de justificativa de José Alves Sobrinho e José Carlos Duarte Eiras.
Por fim, tendo em vista a rejeição das razões de justificativas apresentadas por Antônio Carlos Soares Lima nas irregularidades "continuidade de contrato irregular e omissão em adotar providências quanto ao seu descumprimento - Contrato Depjur 100/97" e "descumprimento do dever de enviar ao TCU relatório de estudos referente à licitação da Antaq", será proposta a irregularidade das contas desse responsável e a regularidade das contas dos demais responsáveis.
PROPOSTA DE ENCAMINHAMENTO
Diante do exposto, submetem-se os autos à consideração superior, propondo:
levantar o sobrestamento do presente processo, determinado mediante o Acórdão 7326/2010-TCU-Primeira Câmara, de relatoria do Ministro Augusto Nardes, uma vez que as apurações envolvendo irregularidades causadoras de possíveis prejuízos à CDRJ na execução do Contrato Depjur 100/1997 foram elucidadas no TC Processo 000.413/2018-6 e do Contrato Depjur 86/1998 serão analisadas nas contas dos exercícios anteriores, visto que os possíveis débitos ocorreram até 2004;
acatar as razões de justificativas apresentadas por Antônio Carlos Soares Lima (CPF XXX.929.937-XX) , em face das seguintes irregularidades:
"inadimplência contratual da Triunfo Operadora Portuária Ltda." - não ter procedido à rescisão unilateral prevista no art. 58, inciso II, da Lei 8.666/1993 ou judicial dos Contratos Depjur 71/97 e 72/97, formalizados com a empresa Triunfo Operadora Portuária Ltda., ante a inadimplência contumaz da contratada, o que vinha gerando a ocorrência de prejuízos financeiros à CDRJ;
"contratação com estranhos à licitação - Contratos Supjur 60/05 e 61/05" - ter celebrado os Contratos Supjur 60/05 (Nitport Serviços Portuários S.A.) e 61/05 (Nitshore Engenharia e Serviços Portuários S.A.) com terceiros estranhos ao procedimento licitatório, contrariando o art. 50, Lei 8.666/1993;
rejeitar as razões de justificativas apresentadas por Antonio Carlos Soares Lima (CPF XXX.929.937-XX) , em face das seguintes irregularidades:
"continuidade de contrato irregular e omissão em adotar providências quanto ao seu descumprimento" - por não ter declarado a nulidade do Contrato Depjur 100/97, formalizado com a empresa Píer Mauá S.A., nem ter recorrido à tutela judicial com esta mesma finalidade, ante os seguintes fatos: i) realização de concessão de serviço público sem a abertura de regular certame licitatório, já que o objeto referente à estação marítima de passageiros foi acrescentado apenas na fase final da Concorrência Pública 04/94, quando havia apenas um concorrente, infringindo previsão expressa no art. 175 da Constituição Federal; ii) inexistência de projeto básico dotado de prévia aprovação da autoridade competente, violando o art. 7º, §6º, da Lei 8.66619/93; e iii)  celebração de contrato com terceiro estranho ao procedimento licitatório, haja vista ter vencido a licitação consórcio Engepasa-Lix-Conter-Iesa, mas ter assumido o contrato a construtora Floriano Ltda., transgredindo o art. 50 da Lei de Licitações e Contratos;
 "descumprimento do dever de enviar ao TCU relatório de estudos referente à licitação da Antaq" - omissão em cumprir a exigência do art. 7º, §1º, do Decreto 4.391/2002 referente ao envio prévio de documentos ao TCU relativos aos Contratos Supjur 60/05 (Nitport Serviços Portuários S.A.) e 61/05 (Nitshore Engenharia e Serviços Portuários S.A.) ;
acolher as alegações de defesa apresentadas por Maíra Cauhi Wanderley (CPF XXX.869.427-XX) , Dorismar Coelho Souto (CPF XXX.838.406-XX) , Antônio Carlos Soares Lima (CPF XXX.929.937-XX) e da empresa Triunfo Operadora Portuária Ltda., quanto à irregularidade "cobrança de juros de mora e correção monetária em montante inferior ao da parcela de comissão de permanência" - opção pela cobrança de valores de juros de mora e de correção monetária em montante inferior ao da parcela da comissão de permanência prevista nos Contratos Depjur 71/97 e 72/97, em prejuízo à CDRJ;
acolher as razões de justificativa de José Alves Sobrinho (CPF XXX.910.067-XX) e José Carlos Duarte Eiras (CPF XXX.142.487-XX) , quanto à irregularidade "descumprimento do prazo para encaminhamento de atos de admissão ao TCU" - descumprimento do prazo de 60 dias, estabelecido na Instrução Normativa TCU 44/2002, para que fossem cadastrados os atos de admissão dos 270 novos guardas portuários no TCU/Sisacnet;
com fundamento nos arts. 1º, inciso I, e 16, inciso III, alínea "b", da Lei 8.443/1992, c/c os arts. 1º, inciso I, 209, inciso II, e 214, inciso III, do Regimento Interno/TCU, julgar irregulares as contas de Antônio Carlos Soares Lima (CPF XXX.929.937-XX) , Diretor-Presidente da CDRJ no exercício de 2005, em virtude das irregularidades a seguir descritas, sem aplicação de multa ao gestor em face da prescrição da pretensão punitiva do Tribunal:
"continuidade de contrato irregular e omissão em adotar providências quanto ao seu descumprimento" - por não ter declarado a nulidade do Contrato Depjur 100/97, formalizado com a empresa Píer Mauá S.A., nem ter recorrido à tutela judicial com esta mesma finalidade, ante os seguintes fatos: i) realização de concessão de serviço público sem a abertura de regular certame licitatório, já que o objeto referente à estação marítima de passageiros foi acrescentado apenas na fase final da Concorrência Pública 04/94, quando havia apenas um concorrente, infringindo previsão expressa no art. 175 da Constituição Federal; ii) inexistência de projeto básico dotado de prévia aprovação da autoridade competente, violando o art. 7º, §6º, da Lei 8.66619/93; e iii)  celebração de contrato com terceiro estranho ao procedimento licitatório, haja vista ter vencido a licitação consórcio Engepasa-Lix-Conter-Iesa, mas ter assumido o contrato a construtora Floriano Ltda., transgredindo o art. 50 da Lei de Licitações e Contratos;
 "descumprimento do dever de enviar ao TCU relatório de estudos referente à licitação da Antaq" - omissão em cumprir a exigência do art. 7º, §1º, do Decreto 4.391/2002 referente ao envio prévio de documentos ao TCU relativos aos Contratos Supjur 60/05 (Nitport Serviços Portuários S.A.) e 61/05 (Nitshore Engenharia e Serviços Portuários S.A.) ;
com fundamento nos arts. 1º, inciso I, 16, inciso I, 17 e 23, inciso I, da Lei 8.443/1992, c/c os arts. 1º, inciso I, 207 e 214, inciso I, do Regimento Interno do TCU, julgar regulares as contas de Luiz Rafael D'Oliveira Mussi (CPF XXX.399.947-XX) , Alexandre Tavares de Oliveira (CPF XXX.078.857-XX) , Vilmar Valle (CPF XXX.235.217-XX) , Vitorino Luis Domenech Rodriguez (CPF XXX.349.007-XX) , José Alves Sobrinho (CPF XXX.910.067-XX) , Paulo de Tarso Carneiro (CPF XXX.049.000-XX) , Antonio Carlos Soares Lima (CPF XXX.929.937-XX) , Wagner Granja Victer (CPF XXX.609.467-XX) , Richard Klein (CPF XXX.769.537-XX) , Célia Corrêa (CPF XXX.301.361-XX) , Sérgio Magalhães Gianneto (CPF XXX.085.777-XX) , Raul de Bonis Almeida Simões (CPF XXX.554.877-XX) , José Augusto da Fonseca Vale (CPF XXX.692.967-XX) , Mario Ferreira Vianna (CPF XXX.700.417-XX) , Pedro da Costa Carvalho (CPF XXX.309.362-XX) , Luciane Pimentel de Lima (CPF XXX.922.147-XX) e Delmo Manoel Pinho (CPF XXX.346.597-XX) , dando-lhes quitação plena;
encaminhar cópia do acórdão que vier a ser proferido à CDRJ e aos responsáveis, destacando que o relatório e o voto que fundamentam a deliberação encaminhada podem ser acessados por meio do endereço eletrônico www.tcu.gov.br/acordaos e que, caso tenham interesse, o Tribunal pode encaminhar-lhes cópia desses documentos sem quaisquer custos; 
 encerrar e arquivar os autos, nos termos do art. 169, inciso III, do Regimento Interno do TCU."
O Ministério Público junto ao TCU, representado pela procuradora-geral Cristina Machado da Costa e Silva, manifestou-se parcialmente de acordo com a proposta da unidade técnica. Reproduzo, parcialmente a seguir, o parecer elaborado pelo Parquet de Contas (peça 147) :
"[...]
10. 	Como encaminhamento, a Unidade Técnica propõe o acolhimento das razões de justificativas apresentadas pelo Senhor Antônio Carlos Soares Lima, em face das seguintes irregularidades:
'109.2.1. "inadimplência contratual da Triunfo Operadora Portuária Ltda." - não ter procedido à rescisão unilateral prevista no art. 58, inciso II, da Lei 8.666/1993 ou judicial dos Contratos Depjur 71/97 e 72/97, formalizados com a empresa Triunfo Operadora Portuária Ltda., ante a inadimplência contumaz da contratada, o que vinha gerando a ocorrência de prejuízos financeiros à CDRJ; 
109.2.2. "contratação com estranhos à licitação - Contratos Supjur 60/05 e 61/05" - ter celebrado os Contratos Supjur 60/05 (Nitport Serviços Portuários S.A.) e 61/05 (Nitshore Engenharia e Serviços Portuários S.A.) com terceiros estranhos ao procedimento licitatório, contrariando o art. 50, Lei 8.666/1993;'
11.	No entanto, propõe a rejeição das justificativas apresentadas pelo responsável, acerca das seguintes irregularidades:
'109.3.1. "continuidade de contrato irregular e omissão em adotar providências quanto ao seu descumprimento" - por não ter declarado a nulidade do Contrato Depjur 100/97, formalizado com a empresa Píer Mauá S.A., nem ter recorrido à tutela judicial com esta mesma finalidade, ante os seguintes fatos: i) realização de concessão de serviço público sem a abertura de regular certame licitatório, já que o objeto referente à estação marítima de passageiros foi acrescentado apenas na fase final da Concorrência Pública 04/94, quando havia apenas um concorrente, infringindo previsão expressa no art. 175 da Constituição Federal; ii) inexistência de projeto básico dotado de prévia aprovação da autoridade competente, violando o art. 7º, §6º, da Lei 8.66619/93; e iii) celebração de contrato com terceiro estranho ao procedimento licitatório, haja vista ter vencido a licitação consórcio Engepasa-Lix-Conter-Iesa, mas ter assumido o contrato a construtora Floriano Ltda., transgredindo o art. 50 da Lei de Licitações e Contratos; 
109.3.2. "descumprimento do dever de enviar ao TCU relatório de estudos referente à licitação da Antaq" - omissão em cumprir a exigência do art. 7º, §1º, do Decreto 4.391/2002 referente ao envio prévio de documentos ao TCU relativos aos Contratos Supjur 60/05 (Nitport Serviços Portuários S.A.) e 61/05 (Nitshore Engenharia e Serviços Portuários S.A.) ;'
12.	Propõe, ainda, o acolhimento das alegações de defesa e razões de justificativas dos demais responsáveis arrolados nos autos.
13.	Por fim, a Unidade propõe julgar irregulares as contas do Senhor Antônio Carlos Soares Lima, sem proposta de multa, em face da constatação da prescrição da pretensão punitiva, e julgar regulares as contas dos demais responsáveis.
14.	Em resumo, o responsável não teve as razões de justificativas acolhidas em face de sua omissão em adotar providências quanto à rescisão do Contrato Depjur n.º 100/97, formalizado com a empresa Píer Mauá S.A., nem ter recorrido à tutela judicial com esta mesma finalidade, bem como por ter descumprido o dever de enviar ao TCU relatório de estudos referente à licitação da Antaq.
15.	Quanto ao primeiro ponto, tendo em vista tratar-se de Processo de Contas Ordinárias da entidade, entendemos que julgar irregulares as contas do Senhor Antônio Carlos Soares Lima Irregulares por conta da omissão do gestor em rescindir o Contrato C-Depjur n.º 100/97 configuraria rigor excessivo, haja vista que o Contrato C-Depjur n.º 100/97 está em vigor até os dias de hoje, tendo sua vigência prorrogada até 31/5/2049, de acordo com o 5.º Termo Aditivo assinado em 4/10/2018.
16.	Ora, esse fato é relevante para o deslinde das contas. Entendimento diverso significaria escolher aleatoriamente um dos gestores ao longo da existência do contrato para aplicar a punição, o que não se mostra razoável.
17.	Nesse sentido, cumpre destacar trecho do voto condutor do Acórdão n.º 7.326/2010-TCU-1.ª Câmara, de relatoria do Ministro Augusto Nardes, que determinou o sobrestamento do presente processo:
'10. Embora exista questão preliminar a ser resolvida antes do julgamento de mérito definitivo destas contas, entendo não ser o caso de se impor determinação à CDRJ para que adote medidas com vistas à declaração de nulidade do Contrato 100/1997. Primeiro, porque, nesta oportunidade, não está sendo apreciado o mérito das presentes contas, o que passa necessariamente pelo exame razões de justificativa apresentadas pelos responsáveis em face das irregularidades constatadas no contrato. Segundo, porque, consoante bem exposto nos autos, tudo leva a crer que a rescisão do contrato acarretaria prejuízos irreparáveis às partes, contrária, portanto, ao interesse público, dada a existência de relações jurídicas consolidadas durante o longo interregno de vigência do ajuste, o que faz prevalecer o princípio da segurança jurídica ante o princípio da legalidade. (grifos nossos) '
18.	Dessa forma, entendemos que esse não pode ser o motivo principal para o julgamento das contas do Senhor Antônio Carlos Soares Lima como irregulares.
19.	Resta, então, o segundo ponto, relativo ao descumprimento do dever de enviar ao TCU relatório de estudos referente à licitação da Antaq. A Unidade Técnica inicialmente admite haver dúvida acerca da iniciativa de encaminhamento da referida documentação, mas finaliza que, à luz do art. 8.º da IN/TCU 27/1998, que regulava a fiscalização pelo TCU dos processos de desestatização, a remessa daqueles elementos é dever atribuído ao "dirigente do órgão ou da entidade federal concedente".
20.	O responsável alega, em sua defesa, que a obrigação de envio da documentação mencionada no § 1.º do art. 7.º do Decreto n.º 4.391/2002, seria da Antaq e que a agência recebera os documentos. Referido Decreto, revogado pelo Decreto n.º 8.033/2013, assim dispunha:
'Art. 7º O relatório dos estudos de que trata o art. 6º, bem assim os elementos referidos no seu parágrafo único deverão ser, previamente à licitação, conhecidos pela ANTAQ.
§ 1º Após a análise da ANTAQ, deverá ser encaminhada ao Tribunal de Contas da União, para seu conhecimento, a seguinte documentação:
I - relatório que deu origem à fixação do valor mínimo da remuneração do arrendamento;
II - avaliação preliminar do eventual impacto ambiental do empreendimento, quando for o caso; e
III - edital e minuta do futuro contrato de arrendamento.'
21.	Analisando os mencionados dispositivos, não se vislumbra uma antinomia, mas, sim, uma certa confusão acerca da interpretação dos dispositivos. O art. 8.º da IN/TCU 27/1998 atribui ao dirigente do órgão ou da entidade federal concedente a responsabilidade pelo envio da documentação. Já o art. 7.º do Decreto não deixa claro quem deve enviar a documentação, porém é perfeitamente possível a interpretação de que o dirigente da Antaq deveria fazê-lo.
22.	Desse modo, mais uma vez, entendemos que, por se tratar de Processo de Contas Ordinária, julgar irregulares as contas em face da omissão em enviar o relatório de estudos de avaliação do empreendimento ao TCU pode igualmente configurar rigor excessivo, haja vista que tal impropriedade deve ser analisada frente ao conjunto dos demais atos de gestão.
23.	Não obstante não vislumbramos gravidade suficiente para macular a gestão anual, entendemos que ambas as impropriedades merecem ser objeto de ressalva nas contas do responsável.
Conclusão
24.	Ante o exposto, com as vênias por discordar parcialmente da Unidade Instrutiva, esta representante do pedimos propõe o acatamento das razões de justificativa oferecidas pelo Senhor Antônio Carlos Soares Lima, ex-Diretor-Presidente da CDRJ, para que as contas de sua responsabilidade sejam julgadas regulares com ressalva, dando-lhe quitação, com fundamento no art. 16, inciso II, e art. 18 da Lei 8.443/1992. Quanto aos demais responsáveis, anuímos com a proposta da Unidade Técnica, conforme instrução acostada às peças 143/145."
É o relatório.

Meire Lucia Gomes Monteiro (15.299/OAB-DF), Camila Batista Rodrigues Costa (46475/OAB-DF) e outros, representando Píer Mauá S.A.; Rogério Alaylton D Ângelo (58050/OAB-RJ), representando Moinhos Cruzeiro do Sul S. A.

Procuradora-Geral Cristina Machado da Costa e Silva.

PRESTAÇÃO DE CONTAS. COMPANHIA DOCAS DO RIO DE JANEIRO. EXERCÍCIO DE 2005. CITAÇÕES E AUDIÊNCIAS. OMISSÃO EM ANULAR CONTRATO CONTENDO VÍCIOS INSANÁVEIS. DESCUMPRIMENTO DO DEVER DE ENVIAR DOCUMENTAÇÃO AO TCU. OUTRAS IRREGULARIDAS. LEVANTAMENTO DO SOBRESTAMENTO. ACOLHIMENTO DAS ALEGAÇÕES DE DEFESA E DA MAIORIA DAS RAZÕES DE JUSTIFICATIVA APRESENTADAS. REJEIÇÃO PARCIAL DAS RAZÕES DE JUSTIFICATIVA DO EX-DIRETOR-PRESIDENTE DA COMPANHIA. CONTAS IRREGULARES DO REFERIDO GESTOR SEM APLICAÇÃO DE MULTA DEVIDO À PRESCRIÇÃO DA PRETENSÃO PUNITIVA. CONTAS REGULARES DOS DEMAIS GESTORES. CIÊNCIA. ARQUIVAMENTO.

PRESTAÇÃO DE CONTAS (PC)

Secretaria de Fiscalização de Infraestrutura Portuária e Ferroviária (SeinfraPor).

Atuo nestes autos com fundamento no art. 27-A da Resolução-TCU 175/2005, tendo em vista ter sido designado, por meio da Portaria-TCU 76-SEAE, de 18/11/2021, substituto do eminente Ministro Benjamin Zymler.
Trata-se de prestação de contas da Companhia Docas do Rio de Janeiro (CDRJ) relativa ao exercício de 2005.
Após os exames preliminares empreendidos pela unidade técnica e pelo Ministério Público junto ao TCU (MPTCU) , o então relator, ministro Augusto Nardes, autorizou, em 17/8/2007, a realização das citações e das audiências sintetizadas a seguir (peça 20, p. 26-44) :
citação dos Srs. Antônio Carlos Soares Lima, diretor-presidente da CDRJ à época dos fatos, Dorismar Coelho Souto, na qualidade de superintendente jurídico, e Maíra Cauhi Wanderley, na condição de gerente-substituta da divisão de contratos, e da Triunfo Operadora Portuária Ltda., em decorrência da opção adotada pela cobrança de valores de juros de mora e de correção monetária em montante inferior ao da parcela da comissão de permanência prevista nos Contratos Depjur 71/97 e 72/97, em prejuízo à CDRJ;
audiência do Sr. Antônio Carlos Soares Lima, em razão das seguintes condutas: b.1)  não haver declarado a nulidade do Contrato Depjur 100/97, formalizado com a sociedade empresária Píer Mauá S.A. em gestão anterior, nem ter recorrido à tutela judicial com essa finalidade, mesmo diante de graves vícios no procedimento licitatório e na celebração do contrato subsequente; b.2) descumprimento do dever de enviar previamente ao TCU os documentos relativos aos Contratos Supjur 60/05 e 61/05, celebrados com a Nitport Serviços Portuários S.A. e a Nitshore Engenharia e Serviços Portuários S.A., respectivamente; b.3) celebração dos Contratos Supjur 60/05 e 61/05 com terceiros estranhos ao procedimento licitatório, visto que os editais das licitações correspondentes traziam exigência de que a licitante vencedora constituísse nova empresa (sociedade de propósito específico) , contrariando o art. 50, Lei 8.666/1993; b.4) não haver procedido à rescisão unilateral prevista no art. 58, inciso II, da Lei 8.666/1993 ou judicial dos Contratos Depjur 71/97 e 72/97, formalizados com a Triunfo Operadora Portuária Ltda., ante a inadimplência contumaz da contratada, o que vinha gerando prejuízos financeiros à CDRJ; e
audiência dos Srs. José Alves Sobrinho, então diretor de administração e recursos humanos, e José Carlos Duarte Eiras, à época superintendente de recursos humanos, em virtude do descumprimento do prazo de 60 dias estabelecido na Instrução Normativa TCU 44/2002, para que fossem cadastrados os atos de admissão dos 270 novos guardas portuários no TCU/Sisacnet.
Em seguida, depois da análise das alegações de defesa, das razões de justificativa e da resposta à diligência endereçada à CDRJ, esta Corte de Contas, por meio do Acórdão 7326/2010-TCU-Primeira Câmara:
a) sobrestou o julgamento das contas em apreço até a apreciação dos processos descritos nas alíneas abaixo (subitem 9.1) ;
b) determinou à Controladoria-Geral da União (CGU) a instauração de tomada de contas especial relativa ao Contrato Depjur 100/1997, firmado com a sociedade empresária Píer Mauá S.A. (subitem 9.2) ; e
c) determinou à CDRJ o envio de informações a este Tribunal acerca da tomada de contas especial instaurada pela Portaria DIRPRE 118/2006, referente ao Contrato Depjur 86/1998, firmado com a sociedade empresária Moinhos Cruzeiro do Sul S.A. (subitem 9.3) .
O monitoramento das determinações constantes dos subitens 9.2 e 9.3 do referido decisum foi efetuado no bojo do TC Processo 003.851/2012-5 (Acórdãos 1.834/2013, 5.825/2015 e 555/2016, todos da Primeira Câmara) . Em síntese, por meio dessas decisões, este Tribunal determinou à CDRJ que:
a) instaurasse e encaminhasse a¿ Secretaria de Controle Interno da Presidência da República tomada de contas especial para apurar a responsabilidade pela ocorrência de dano aos cofres da referida companhia, verificado na execução do Contrato Depjur 100/1997, conforme levantado, mas não devidamente apurado, no Processo Administrativo Federal 1.402/2002 - CDRJ, em razão de vícios encontrados em seu desenvolvimento, de forma a atender, em caráter definitivo, ao disposto no subitem 9.2 do Acórdão 7326/2010-TCU-Primeira Câmara. O débito seria decorrente do não pagamento, pela arrendatária, de quatro parcelas de renda patrimonial, previstas na cláusula décima, item 18, alíneas 'a' e 'a.1', do contrato em comento; e
b) encaminhasse cópia da petição inicial da ação de ressarcimento, devidamente protocolizada no juízo competente, relativa ao débito de R$ 138.469,94, verificado na execução do Contrato Depjur 86/1998, de forma a atender, em caráter definitivo, ao disposto no subitem 9.3 do Acórdão 7326/2010-TCU-Primeira Câmara.
Em atendimento ao subitem 9.2 do Acórdão 7326/2010-TCU-Primeira Câmara, a tomada de contas especial referente ao Contrato Depjur 100/1997 foi instaurada, encaminhada ao TCU e julgada no âmbito do TC Processo 000.413/2018-6, tendo este Tribunal, mediante o Acórdão 169/2020-TCU-Primeira Câmara, determinado o seu arquivamento, em razão da ausência dos pressupostos de constituição e de desenvolvimento válido e regular.
Segundo a unidade técnica (peça 35 do TC Processo 000.413/2018-6) , o débito foi considerado indevido em virtude da impossibilidade de a arrendatária explorar o Píer Mauá conforme previsto contratualmente. Além disso, depois de mais de dez anos da ocorrência do suposto dano, verificado nos exercícios de 2003 a 2006, ainda não teriam sido identificados os responsáveis solidários a¿ empresa arrendatária, fato que comprometeria o exercício da ampla defesa e do contraditório.
A SeinfraPortoFerrovia também destaca que, em 4/10/2018, foi celebrado o 5º Termo Aditivo ao Contrato Depjur 100/1997, prorrogando o contrato ate¿ 31 de maio de 2049 e efetuando o adensamento das áreas denominadas Armazém 5, Anexo 5/6 e respectivo cais frontal e segundo piso do "antigo prédio Banerj". A unidade instrutiva sugere que o acompanhamento da questão e das possíveis irregularidades concernentes ao termo aditivo seja efetuado nas contas de 2018 em diante.
Quanto ao subitem 9.3 do Acórdão 7326/2010-TCU-Primeira Câmara, a CDRJ alegou que a ação de ressarcimento relativa ao Contrato Depjur 86/1998 estaria prescrita, de acordo com os arts. 206 e 2.028 do Código Civil de 2002 (peça 108, TC Processo 003.851/2012-5) . Afirma que os supostos débitos na execução do contrato, no total de R$ 138.469,94, teriam ocorrido entre o período de 1998 e 2004 e, consequentemente, estariam prescritos, por já terem decorrido mais de dez anos desde as ocorrências.
Em sua análise de mérito (peças 143 a 145) , a unidade técnica formulou proposta para que esta Corte:
a) levante o sobrestamento dos autos; 
b) rejeite as razões de justificativa fornecidas pelo Sr. Antônio Carlos Soares Lima em relação às seguintes irregularidades: b.1) não haver declarado a nulidade do Contrato Depjur 100/97, nem ter recorrido à tutela judicial com essa finalidade, mesmo diante de graves vícios no procedimento licitatório; e b.2) descumprimento do dever de enviar previamente ao TCU os documentos relativos aos Contratos Supjur 60/05 e 61/05;
c) acolha as alegações de defesa e as razões de justificativa relacionadas às demais irregularidades; e
d) julgue irregulares as contas do Sr. Antônio Carlos Soares Lima, deixando de aplicar-lhe multa, em face da prescrição da pretensão punitiva deste Tribunal, e regulares as contas dos demais responsáveis.
O MPTCU, representado pela procuradora-geral Cristina Machado da Costa e Silva, manifestou-se de acordo com a proposta da unidade instrutiva, divergindo apenas quanto ao encaminhamento sugerido em relação ao Sr. Antônio Carlos Soares Lima. No seu entendimento, por se tratar de processo de contas ordinário, configuraria rigor excessivo julgar irregulares as contas do referido responsável, haja vista que tais impropriedades não teriam gravidade suficiente para macular a gestão anual, principalmente quando analisadas frente ao conjunto dos demais atos de gestão. Assim sendo, propôs o acatamento das razões de justificativa apresentadas pelo agente e o julgamento pela regularidade com ressalvas de suas contas (peça 147) .
Feito o resumo dos fatos, passo a decidir.
II
Acolho, em essência, os pareceres precedentes da unidade técnica, adotando os seus fundamentos como razões de decidir, naquilo que não estiver em conflito com os comentários que exponho a seguir.
O Acórdão 7326/2010-TCU-Primeira Câmara havia determinado o sobrestamento dos presentes autos. Nesta oportunidade, verifico que as informações compiladas na instrução da unidade técnica são suficientes para que seja levantado o sobrestamento. Isso porque as apurações envolvendo as irregularidades causadoras de possíveis prejuízos à CDRJ na execução do Contrato Depjur 100/1997 foram formalmente apreciadas no âmbito do TC Processo 000.413/2018-6. Ademais, as inconformidades relacionadas ao Contrato Depjur 86/1998 impactam as contas dos exercícios anteriores, já que se constatou que os supostos débitos teriam ocorrido entre 1998 e 2004.
No que concerne à irregularidade relacionada ao Contrato Depjur 100/97, verifico que restou evidenciada a omissão do ex-diretor-presidente da CDRJ, no ano de 2005, em adotar providências concretas para a anulação do referido ajuste, em face dos seguintes vícios detectados no procedimento licitatório e na celebração do contrato subsequente: a) realização de concessão de serviço público sem a abertura de regular certame licitatório, já que o objeto referente à estação marítima de passageiros foi acrescentado e detalhado apenas na fase final da Concorrência Pública 04/94, quando havia apenas um concorrente, infringindo previsão expressa no art. 175 da Constituição Federal; b) inexistência de projeto básico dotado de prévia aprovação da autoridade competente, violando o art. 7º, §6º, da Lei 8.666/1993; e c) transferência do contrato, no ato da celebração, a terceiro não participante da licitação (sociedade de propósito específico composta por integrantes do consórcio licitante) , transgredindo, assim, o art. 50 da Lei de Licitações e Contratos.
Cabe relembrar que, segundo o relatório da CGU (peça 26, p. 39) , a Portaria DIRPRE CDRJ 40/2002 instaurou o Processo Administrativo 1.402/2002, para a apuração das responsabilidades decorrentes das irregularidades constatadas no referido certame e na celebração do contrato subsequente, de modo que os vícios apontados eram, ou ao menos deveriam ser, de conhecimento do gestor em comento.
Nesse sentido, é importante acrescentar que, mediante o Acórdão 6555/2021-TCU-Primeira Câmara (TC Processo 012.326/2005-7) , este Tribunal apreciou a gestão da CDRJ relativa ao exercício de 2004 e julgou irregulares as contas do aludido responsável, na qualidade de diretor-presidente da companhia. Na ocasião, a mesma irregularidade que ora se examina foi, por si só, suficiente para servir como fundamento para macular as contas do gestor, dada a sua gravidade. Transcrevo, abaixo, trecho do voto condutor do decisum:
"15. No presente caso, observo que, das irregularidades submetidas ao contraditório do Sr. Antônio Carlos Soares Lima, diretor-presidente da CDRJ em 2004, somente foi considerada não elidida a que tratou da falta de adoção de providências para a anulação do Contrato C-Depjur 100/1997, consignada no subitem 4.1.2. do excerto transcrito no item 4 retro. 
16. A propósito do assunto, a auditora da SeinfraPortoFerrovia observou que, embora já houvesse, em exercícios anteriores, o entendimento no âmbito da CDRJ de que o aludido ajuste deveria ser rescindido ou declarado nulo, 'a gestão do responsável demorou mais de um ano para conseguir notificar o consórcio contratado sobre essa decisão, o que acarretou a manutenção de um contrato eivado de vícios, com reflexo em administrações posteriores'. 
17. As irregularidades verificadas no Contrato C-Depjur 100/1997 envolvem a concessão de serviço público sem abertura de regular certame licitatório, a inexistência de projeto básico e a celebração de contrato com pessoa jurídica estranha ao procedimento licitatório. 
18. Nesse cenário, acolho a conclusão da unidade técnica no sentido de que as ocorrências designadas se revestem de gravidade suficiente para impor a extinção do referido ajuste. Por conseguinte, a omissão do Sr. Antônio Carlos Soares Lima em adotar essa providência constitui um ato grave apto a macular as suas contas."
Por conseguinte, acompanho a proposta alvitrada pela unidade técnica de rejeitar as razões de justificativa relacionadas a essa inconformidade, por entender que esta, por si só, é suficiente para ensejar o julgamento pela irregularidade das contas do responsável, deixando de aplicar-lhe multa, em razão da prescrição da pretensão punitiva do TCU, uma vez transcorrido mais de 10 anos desde o ato que ordenou a audiência do gestor (17/8/2007) , nos termos do Acórdão 1441/2016-TCU-Plenário. 
Quanto à continuidade do contrato, cabe repisar que o seu 5º Termo Aditivo, firmado em 4/10/2018, promoveu o adensamento de áreas contíguas ao seu objeto original e a sua prorrogação antecipada, de modo que o vencimento passou de 31 de maio de 2024 para 31 de maio de 2049 (peça 17, p. 2-3, TC Processo 037.346/2019-9) . A unidade técnica sugere que o acompanhamento das possíveis irregularidades concernentes ao termo aditivo seja efetuado nas contas de 2018 em diante.
Contudo, em consulta à base de dados constante dos sistemas informatizados deste Tribunal, verifico que não foi autuado, até o momento, processo de contas da referida companhia após 2018. Desse modo, ante a gravidade dos vícios identificados na celebração do contrato original e a formalização de sua prorrogação de maneira antecipada, entendo pertinente determinar a autuação de processo apartado para examinar a conformidade do aludido termo aditivo.
No que tange à inconformidade "descumprimento do dever de enviar previamente ao TCU os documentos relativos aos Contratos Supjur 60/05 e 61/05", o responsável argumenta, em sua defesa, que a obrigação de envio da documentação mencionada no art. 7º, § 1º, do Decreto 4.391/2002, transcrito a seguir, seria da Agência Nacional de Transportes Aquaviários (Antaq) e que a agência recebera os documentos:
"Art. 7º O relatório dos estudos de que trata o art. 6º, bem assim os elementos referidos no seu parágrafo único deverão ser, previamente à licitação, conhecidos pela ANTAQ.
§ 1º Após a análise da ANTAQ, deverá ser encaminhada ao Tribunal de Contas da União, para seu conhecimento, a seguinte documentação:
I - relatório que deu origem à fixação do valor mínimo da remuneração do arrendamento;
II - avaliação preliminar do eventual impacto ambiental do empreendimento, quando for o caso; e
III - edital e minuta do futuro contrato de arrendamento."
Convém salientar que esse decreto foi posteriormente revogado pelo Decreto 8.033/2013.
Como bem mencionado pela unidade técnica e pelo Parquet especializado, o Decreto 4.391/2002 não deixava totalmente claro o responsável pelo envio da documentação ao Tribunal, o que poderia levar a uma interpretação de que o dirigente da Antaq deveria fazê-lo. Contudo, o art. 8º da Instrução Normativa TCU 27/1998, vigente à época, atribuía ao dirigente do órgão ou da entidade federal concedente a responsabilidade pelo envio da documentação.
Assim sendo, embora os argumentos por ele prestados possam servir para atenuar a sua culpabilidade, verifico que o ex-diretor-presidente da companhia não logrou afastar a impropriedade, de modo que concordo com a proposta da unidade instrutiva de também rejeitar as razões de justificativa relacionadas a essa inconformidade.
Por fim, em relação às outras irregularidades que ensejaram as citações e audiências, concordo com as conclusões lançadas nos pareceres antecedentes no sentido de considerá-las elididas ou não concernentes ao exercício em apreço.
Portanto, entendo adequado o julgamento pela irregularidade das contas do Sr. Antônio Carlos Soares Lima e pela regularidade das dos demais responsáveis, além da constituição de processo apartado para examinar a conformidade do 5º Termo Aditivo ao Contrato Depjur 100/97, considerando os vícios constatados no procedimento licitatório que deram origem ao contrato.
Ante o exposto, voto por que seja adotada a deliberação que ora submeto a este Colegiado.
TCU, Sala das Sessões, em 23 de novembro de 2021.
AUGUSTO SHERMAN CAVALCANTI
Relator